【裁判字號】    91,訴,245
【裁判日期】    920313
【裁判案由】    發明專利申請
【裁判全文】
臺北高等行政法院判決                              九十一年度訴字第二四五號
                              .
    原      告  美商‧輝瑞股份有限公司
    代  表  人  Ｊ．崔佛．藍柏.
    訴訟代理人  楊祺雄律師
                劉法正律師（兼送達代收人）
    右  一  人
    複 代理 人  甲○○
    被      告  經濟部智慧財產局
    代  表  人  蔡練生（局長）住同右
    訴訟代理人  乙○○
右當事人間因發明專利申請事件，原告不服經濟部中華民國九十年十一月十五日經（
九０）訴字第０九００六三二六一二０號訴願決定，提起行政訴訟。本院判決如左︰
    主  文
訴願決定及原處分均撤銷。
被告對於原告民國八十四年五月二十五日第00000000號「促皮質素釋放因子
拮抗劑」發明專利申請案，應依本判決之法律見解另為處分。
原告其餘之訴駁回。
訴訟費用由被告負擔二分一，餘由原告負擔。
    事  實
一、事實概要︰緣原告前於民國（下同）八十四年五月二十五日以「促皮質素釋放因
    子拮抗劑」向被告機關之前身經濟部中央標準局申請發明專利，經該局編為第0
    0000000號予以審查（下稱系爭案），不予專利。原告不服，申請再審查
    ，案經被告於八十九年九月二十六日以（九０）智專三（四）０一０二七字第０
    八九八七○○一四九三號專利再審查核駁審定書為應不予專利之處分。原告不服
    ，提起訴願，經遭駁回，遂向本院提起本件行政訴訟。
二、兩造聲明：
  (一)原告聲明求為判決：
  1.訴願決定及原處分均撤銷。
  2.被告對原告所請「促皮質素釋放因子拮抗劑」發明專利申請案應為准予專利之處
    分。
  (二)被告聲明求為判決：駁回原告之訴。
三、兩造之爭點：
  (一)訴願機關拒絕原告言詞辯論之申請，其審議程序是否違法？
  (二)原處分有無理由不備？是否違背「行政行為之內容應明確」之原則？
  (三)系爭案是否符合發明專利申請要件？
甲、原告主張：
一、關於本案的再審查歷程之簡述：
  (一)被告於其八十八年八月十九日所發下之再審查核駁理由先行通知書第一項中要求
    ：「說明書『發明背景』應補充相關化合物如WO 94/13676已被使用或申請專利
    之情形，說明相關前案與本案在化學結構、活性或其他特性之比較，具體指明本
    案標的之新穎性、突出的技術特徵或顯然之進步」，而針對這個要求：
  1.原告於八十八年十月十八日所呈申復理由書內提出說明：「在本案發明說明書之
    技術背景部分中，實已提列了數件申請人認為與本發明技術相關之前案。而WO
    94/13676 係為本案在初審審查階段由初審委員所提引之引證案，申請人已於八
    十七年一月二十六日呈送之再審查理由書第三頁中闡述了本發明與該引證案之間
    的技術特徵差異，亦即該案所揭示的化合物之分子結構不具有本案通式I所示化
    合物上所具有之一個非融合的單環核，或本案通式II所示化合物上所具有之一個
    非融合的非芳族核，或本案通式III所示化合物上所具有之一個融合的咪唑核或其
    他含有兩個氮原子之融合五員環」【註：上述有關本案與WO 94/13676的化學式
    結構比對之說明，係引述自原告於八十七年一月二十六日所呈再審查理由書第二
    頁最後一行至第三頁第十三行之申述，但原告當時未察覺該再審查理由書第三頁
    第五行中不慎將本案具有通式II之化合物上誤繕為「具有一個『非』融合的非芳
    族核」，故於該申復理由書中的引述內容亦出現相同之誤繕。但是，此誤繕事實
    上可為熟習此項技術者 (包括被告機關承審委員在內)比對兩案所各自揭示的化
    合物之通式結構而明顯知悉，且這並非不可修正之錯誤，被告只要通知原告予以
    修改即可】。
  2.原告當時認為，WO 94/13676之資料應毋須被增述於本案發明說明書之技術背景
    部分中，因為：
  (1)據原告所知，中華民國現行專利法暨施行細則之條文並未規定「於一專利申請案
    之審查期間，為審查委員所提引之相關前案資料，專利申請人亦需予以增述於發
    明說明書內並要與所請發明作一技術比較」，而事實上當有引證前案被提引時，
    專利申請人都是於再審查理由書或申復理由書內提出技術上之答辯理由，來求釋
    除審查委員對專利申請人所請發明的可專利性之疑慮；
  (2)再者，根據被告於八十六年五月十二日修正公布之「專利閱卷作業要點」，一旦
    專利申請人所申請之專利申請案獲准專利並被公告於專利公報，任何人均得申請
    閱覽、抄錄、攝影或影印其審定書、說明書、圖式、宣誓書及全部檔案資料。這
    清楚顯示，當一專利申請案（再審查案）獲准專利並被公告於專利公報時，除非
    另有限制，該案的所有檔案資料將會被公開以供調閱參考；
  (3)基於右述兩點所言，若本案獲准專利，原告所呈送的再審查理由書文件亦當會隨
    同其他檔案文件被公開，而原告於該再審查理由書內所申述之理由即成為本案之
    一重要資料，則在本案發明說明書之技術背景部分內另外增述WO 94/13676之資
    料，即顯無必要；
  3.因為原告不明白被告所提出之要求，是根據專利法或施行細則那一項條文之變更
    以及要如何辦理，還特別於八十八年十月十八日所呈申復理由書內問及，請被告
    明示此方面之實務規定，並告知原告應將該引證案敘明至何程度，或者可否將前
    呈再審查理由書第３頁中所為闡釋內容另作成一「補充說明部分」，並將之放在
    本案發明說明書之「發明說明部分」之後，而究竟原告應採何種方式為宜，請被
    告給予進一步指示！但是，即至於八十九年五月十日的面詢當中，代表被告機關
    出席的面詢委員都未就此點給予原告任何具體回覆；
  4.另外，從該再審查核駁理由先行通知書第一項中清楚明示「相關化合物『如』WO
    94/13676」，則原告可補充之相關化合物資料，應當不限於WO 94/13676此一前
    案中所揭示者而已，而是只要原告認為有助於被告機關辯察本案所請化合物與習
    知技術之技術差別 (例如化學結構、合成方式等等)的前案，即應可呈送予被告
    機關來供審查參考，因此，原告乃於八十八年十一月二日所呈補充理由書內檢附
    九件前案資料（包括專利案文件與科學論文，且此等資料曾於本案之美國對應案
    （即US 5,962,479）的審查過程中被美國專利局審查委員考量過），復於八十九
    年五月十日之面詢當時提供三件與本案大約在同年代（西元一九九五年左右）提
    出專利申請之美國專利案資料（即US5,705,646、US5,712,303與US5,959,948）
    ，並於八十九年五月二十六日所呈補充理由書內提出說明：「本案說明書已有對
    申請當時所知之習知技術予以敘明，而在前開再審查理由書中也有清楚比對本案
    化合物與WO 94/13676在結構上之差異，同時，在前呈補充理由書中所呈９件資
    料內亦提供了有關習知化合物專利申請案以及與促皮質素釋放因子 (CRF)相關的
    疾病與藥理機制，再者，申請人亦提供三件與本案大約在同年代（1995年左右）
    提出專利申請之美國專利資料供  貴再審委員參考，此等皆為與促皮質素釋放因
    子拮抗劑有關之發明。此等資料除顯示出本案所請化合物之新穎性外，亦當能佐
    證本案所請藥學組成物之用途。而且，本案化合物亦已有用習知方法測定出其
    IC50 活性，此如本案前呈再審查理由書內所檢附之補充數據所示。因此，本案
    化合物能作為CRF拮抗劑，當無疑義」。
  5.從右述可清楚看出，原告實已有盡力來符合被告於再審查核駁理由先行通知書第
    一項中所提出的要求，而提供多件與本案所請CRF拮抗劑暨其醫藥用途有關之文
    獻資料供審查參考，以彰顯本案所請標的有別於習知技術的專利新穎性與進步性
    還有產業上利用性；至於原告沒有將 WO94/13676的資料增述於本案發明說明書
    內之原因，一則是未有法條依據，而另一則是被告機關始終未明示要如何辦理。
  (二)被告於其八十八年八月十九日所發下之再審查核駁理由先行通知書第二項中提及
    本案「申請專利範圍第１項涵蓋範圍過於廣泛，不能由實施例充分支持」，「本
    案應將標的化合物分為『式I』與『式II、式III』兩組」等云云，而要求原告依
    據實施例作進一步之限縮。就此部分說明如下：
  1.原告於八十八年十月十八日所呈申復理  由書內提出說明：「發明說明書內要提
    供實施例之主要用意應是，讓熟習此項技藝人士可以有前例可循，而毋庸掛慮需
    自行摸索而仍無一事可成。準此，在解析申請專利範圍之恰當性上，即應以發明
    說明書之整體揭示內容以及發明當時既有技藝之所知為界定之基礎，而非以計數
    實施例之數目及態樣為準，否則申請專利範圍將淪為有如指紋專利 (fingerprint
    patent)，而根本無法對申請人／專利權人首揭之技術思想提供一周全之保護，
    果如是，專利法旨在『鼓勵、保護、利用發明與創作，以促進產業發展』之目的
    即永難達成」；
  2.再者，在呈送再審查理由書之時，原告曾就本發明與被告所提引的WO94/13676之
    間的技術特徵差異處作一剖析，並曾修正過本案申請專利範圍。而就被告於該再
    審查核駁理由先行通知書第二項理由中所提到之「CR7中之R7僅能為H；G只能為
    氧、氫、甲基及-NH2．．．，而其餘則難為實例所支持」，一則沒有敘明本案當
    時的申請專利範圍何以無法與習知技術相區辨的據理，另一則沒有說明何以本案
    無法根據發明說明書之現有揭示來合成落在本案請求範圍內之化合物，例如：
  (1)關於被告指稱本案所請具有『式I』與『式II、式III』之化合物所具化學式之“
    R5 ”不能給予相同之界定，事實上，參見本案發明說明書之證體揭露內容，出
    現在『式I』與『式II、式III』上之“R5”，係與用以合成具有此等化學式之反
    應物有關，故對於“R5”之解釋應以本案發明說明書內所提供之相關敘述為準。
    被告認為本案將這三個化學式中的“R5”共同定義並無學理依據之說法，並不正
    確；
  (2)關於被告指稱本案化合物之取代基R7只能為氫之說法也不正確，因為至少在本案
    前呈再審查理由書內所檢附之補充數據第十四頁之第二個化合物，其中R7即為CH3
    ，故原告乃於面詢時向代表被告機關出席的面詢委員說明此點同時表述於八十九
    年五月二十六日所呈補充理由書內；
  (3)因此，原告乃於八十八年十月十八日所呈申復理由書內請求被告不吝明示其所依
      據之事證，俾便原告能進行技術之比對，並提供給被告機關作為審查參考；
  3.關於被告提及「本案應將標的化合物分為『式I』與『式II、式III』兩組」，原
    告不明白這是否意謂著被告認為本案所請發明涉及兩個以上之發明而不宜一案申
    請，故有暗示被告應將本案具有『式I』與『式II、式III』之化合物分案請之意
    。因為本案之美國對應案亦有碰到被要求分割申請之情況，原告乃於八十八年十
    一月二日所呈補充理由書以及面詢當時向被告提出詢問，若被告是有此意，則被
    告願意遵照專利法第三十二條之規定將本案依據所請化合物來進行分割申請。但
    是，在原處分下達之前，被告都未給予原告任何回覆；
  4.就右述三點中所陳，雖然經原告提出申復、到局面詢並作補充，但原告在原處分
    下達之前，始終都無法從被告處獲得任何明確據理，因此，原告經慎重考量後，
    為求本案申請專利範圍第一至五項中以具有化學式I之化合物為主旨之請求部分
    以及以製備該化合物為主旨之第十項方法項能儘速獲准專利，乃提出分割申請，
    將此等請求部分保留在本案續行審查，而有關本案申請專利範圍第一項至第五項
    請求項中以具有化學式（II）與（III）為主旨之部分以及以第六至九項與第十一
    、十二項所請方法為主旨之部分則予以分割出另案申請發明專利並續行再審查階
    段。另外，有關化學式I中的取代基之定義亦被大幅度地限縮，而被告於該再審
    查核駁理由先行通知書第四項中所提出的要求亦有照辦，因此，本案申請專利範
    圍從原來的二十三頁減少至只剩九頁。由此可清楚看出，原告實已有盡力來符合
    被告於再審查核駁理由先行通知書第二項中所提出的限縮申請專利範圍要求。
  (三)就被告於其八十八年八月十九日所發下之再審查核駁理由先行通知書第三項中要
    求原告提供本案所請化合物之適應症所依據之參考文獻，
  1.原告於八十八年十月十八日所呈申復理由書內提出說明：「本案所請化合物之所
    欲醫藥用途係根據其對促皮質素釋放因子 (CRF)之拮抗藥理作用，在本案中文發
    明說明書第四十二頁第七行至第廿一行清楚敘述，本案化合物可參照兩件文獻資
    料所發表之方法來作測定，且所測得之活性係以IC50來表示，通常為約0.5塵莫
    耳至10微莫耳之範圍，而申請人於前呈再審查理由書所檢附之資料即顯示了具有
    本案通式I、II或III之化合物之化學分子結構以及以IC50表示的CRF拮抗藥理活
    性數據。另又，在本案發明說明書另外提到之相關前案亦提供了有關於CRF拮抗
    劑之醫藥用途的揭示，例如本案中文發明說明書第五頁所提到之前案文獻即是，
    而除此等代表性文獻之外，有關CRP拮抗劑之文獻不在少數。申請人想知道，是
    否申請人只需要提供本案發明說明書內所提到之上述前案文獻，或是要提供所有
    有關CRF拮抗劑作為藥物之文獻？還請  鈞局明示，俾便申請人參照辦理」；
  2.在不明被告之所需下，被告乃於八十八年十一月二日所呈補充理由書內檢送九件
    曾於本案之美國對應案（即US5,962,479）的審查過程中被美國專利局審查委員
    考量過的文獻資料，亦即USP4,839,353； Fackelmann et al., Science News (
    Sep. 25, 1993) Vol. 144, p. 196；Lyons et al., Brain Research, Vol.545,
    issue 1-2, pp. 339-342, 1991；Stratakis et al., Endocrinology: Basic
    and Clinical Principles, pp. 185-209, Human Press, Tofowa, NJ, 1997；
    Strijbos et al., Brain Research, Vol. 656, pp. 405-408, 1991；De Souza,
    Psychoneuroendocrinology, Vol. 20, No. 8, pp.789-819, 1995；Austrialian
    journal of Chemitry Vol. 29, No. 5, pp.1039-50, May 1976；EP 482 804 B1
    ；以及EP 475 411 A1。原告同時還向被告表示，請被告先詳酌這開資料，若被告
    還有需要就此方面再加補充之必要時，請被告明示所需文獻，被告當極力配合辦
    理；
  3.在面詢當時，原告亦提出三件同為與促皮質素釋放因子拮抗劑有關之美國專利案
    ，並請被告加以參酌。這些專利案不但能彰顯出與本案所請化合物之間的化學結
    構差異，因為所用的藥理活性測定方法係相同於本案中所採用的，這些專利案亦
    清楚顯示「被確認為具有CRF拮抗活性之化合物所能供應用的醫藥用途種類」；
  4.基於右述，原告認為八十九年五月二十六日所呈申請專利範圍修正本中所界定的
    醫藥用途應能為本案發明說明書之整體揭示以及所提供的文獻所支持，並向被告
    表示，若被告若認為還有需要就此方面再加修正之必要時，請被告明示以便原告
    配合辦理。但是，在原處分下達之前，被告都未給予原告任何回覆；
  (四)就被告於其八十八年八月十九日所發下之再審查核駁理由先行通知書第五項中要
    求「發明名稱應加註化合物之類別」，因為本案原來涵蓋三種不同化學通式之化
    合物，所包括之化合物種類眾多，但都可以當作CRF拮抗劑，故而原告於八十八
    年十月十八日所呈申復理由書內表示，考慮參酌被告意見來修正本案申請專利範
    圍與發明名稱，但希望被告能先就所詢事項給予進一步明示，以為原告再行補充
    與修正之導引。但是，在原處分下達之前，被告都未給予原告任何回覆。
  (五)從右述可知，為求本案審查順利，原告付出許多努力以求能符合被告在再審查核
    駁理由先行通知書內所提出的要求。但是，對於原告在申復理由書以及兩次補充
    理由書內請求明示之事項，被告卻都不予回覆，甚而承審本案之委員（參見原處
    分書上所載）亦不出席本案之面詢以與原告當面進行技術討論，以致在原處分下
    達之前，原告無從得知被告對本案申請專利範圍修正本還有那些意見。
二、關於被告於原處分中所提各項核駁理由及行政訴訟所為答辯，原告辯駁如后：
  (一)就原處分第一項理由之理由不備，如下所陳：
1.於原處分第一項理由中，被告指駁原告「將申請專利範圍縮限為通式I之『啶
    』部分，而通式I『嘧啶』部分未予交代」。
  2.被告發下的再審查案核駁理由先行通知書第二項理由內所提出之限縮本案申請專
    利範圍要求，因為原告及至面詢後仍無法清楚知悉被告機關承審委員要求「本案
    應將標的化合物分為『式I』與『式II、式III』兩組」，是否是認為「本案所請
    發明涉及兩個以上之發明，不宜一案申請」，故有暗示原告應將本案具有『式I
    』與『式II、式III』之化合物分案申請專利之意，原告遂於八十九年五月二十六
    日所呈補充理由書內向被告提請分割，即將有關本案發明說明書內所揭示之具有
    通式II與式III之化合物與相關方法予以分割出另案申請發明專利並續行再審查階
    段，而有關以具有通式I之化合物以及製備該化合物之方法為主旨之部分則保留
    於本案續行再審查，同時，為求本案得儘速獲准專利，原告經慎重考量後，亦根
    據本案發明說明書之揭示來進一步限縮本案具有通式I之化合物的請求專利範圍
    ，包括刪除「Ａ係為Ｎ」（即對應於被告所稱之嘧啶化合物）之界定，豈知這一
    限縮修正竟成為被告對原告之指駁理由之一，如此之核駁合乎法理嗎？
  (二)就原處分第二項理由之理由不備，如下所陳：
1.於原處分第二項理由中，被告指稱再審查核駁理由先行通知書第一項理由「應補
    充說明與前案WO 94/13676之比較，具體指明本案突出得技術特徵或顯然之進步
    」。但是，被告於該再審查核駁理由先行通知書第一項理由中所提出之要求是：
    「說明書『發明背景』應補充相關化合物如WO94/13676已被使用或申請專利之情
    形，說明相關前案與本案在化學結構、活性或其他特性之比較，具體指明本案標
    的之新穎性、突出的技術特徵或顯然之進步」，因此，原處分第二項理由在此方
    面所陳，明顯地根本不同於再審查核駁理由先行通知書第一項中所提要求。
  2.於原處分第二項理由中，被告指稱「申請人並未補充資料，因此不具進步性」，
    但是：
  (1)原告於八十八年十一月二日所呈補充理由書內檢送九件曾於本案之美國對應案（
    即US 5,962,479）的審查過程中被美國專利局審查委員考量過的文獻資料，於面
    詢當時提供三件同為與促皮質素釋放因子拮抗劑有關之美國專利案，因此，除了
    本案發明說明書內早已提及之相關前案外，原告實際上提供了至少十二件文獻資
    料供審查參酌，其中有些資料即可以彰顯本案所請化合物的專利新穎性與進步性
    ，而有的資料可以佐證本案所請化合物基於所確認的藥理作用（CRF拮抗活性）
    而會有的醫藥用途，因此，被告指稱原告並未補充資料，明顯有違事實；
  (2)再者，若欲言一專利申請案不具進步性，依據專利法第二十條第二項之規定，當
    是存在有具體證據顯示該專利申請案所請發明「係運用申請前既有之技術或知識
    ，而為熟習該項技術者所能輕易完成者」，而根據被告所公告之專利審查基準第
    1-2-18頁至第1-2-28頁對於「進步性」所制定之審查原則，審查委員應提出至少
    兩件以上的專利前案來作為核駁該專利申請案的進步性之佐證。但是，被告並未
    於原處分中指出，熟習該項技術者可以根據那些習知技術或相關前案而輕易地完
    成本案所請發明，此清楚昭示被告之理由不備；
  3.被告復於原處分第二項理由中指稱「申請人所稱『曾闡述本案與引證案之間技術
    差異』，與事實不符；甚至申復書稱式II為『非融合的非芳族核』，與式II結構
    顯有不符」，但是，
  (1)事實上在本案的專利審查過程中，被告所唯一引證過的前案就是「WO 94/13676
    」，而有關本案與WO 94/13676之技術比對，原告首次是描述於本案之再審查理
    由書內，並於八十八年十月十八日所呈申復理由書內加以引述，因此，被告認為
    原告沒有闡述本案與引證案之間技術差異之指駁，亦明顯有違事實；
  (2)復次，原告於八十八年十月十八日提出申復理由書當時，未察覺到該再審查理由
    書第３頁第５行中不慎將本案具有通式II之化合物上誤繕為「具有一個『非』融
    合的非芳族核」，因此，於該申復理由書中的引述內容亦出現相同之誤繕。而且
    ，此誤繕事實上可為熟習此項技術者（包括被告機關承審本案之委員在內）由此
    等通式之結構而明顯知悉（請參見本案的訴願書之附件五，其中清楚顯示本案發
    明說明書內所揭示之具有通式I、II與III之化合物與該引證案所揭示之具有通式
    I之化合物的結構比較圖），且非為不可修正之錯誤。依據專利審查之公正公平
    原則，此一誤繕不應即成為被告指稱原告所言「與事實不符」之核駁立論，敬請
      鈞院鑒明。
  (三)就原處分第三項理由之理由不備，如下所陳：
1.被告於原處分第三項理由內所述理由，均是針對本案於八十九年五月二十六日所
    呈申請專利範圍修正本內有關化合物的界定內容，但是，在原處分下達之前，原
    告並未被告知原告其在這方面所提出的新審查意見，再者，被告並未指出其係基
    於何種據理而認為本案之申請專利專利範圍修正本所請範圍仍涵蓋過廣，因此，
    這顯然有違「行政行為應明確」之原則；
  2.其次，就被告對基團「R5」之指駁，事實上有關「R5」之相關載述，可見於本案
    發明說明書第二十三頁之載述；另外，於本案訴願書之附件七中，原告以紅筆標
    示出本案申請專利範圍第一項化合物請求項有關於「R5」之界定內容所表示之意
    義。原告要再說明的是，本案化合物之化學結構上所出現的「ZR5」，可參見本
    案發明說明書第二十三至二十四頁所載述之方法，此「ZR5」基團係由具有通式
    Ⅶ之化合物與「HZR5」化合物之反應而被接到啶環上；
  3.有關基團「Ｂ」為 -NHCHR1R2或-OCHR1R2，其中之R1與R2所代表之基團，此請參
    見本案訴願書之附件七之參考表，同時原告要說明的是，有關本案化合物之化學
    結構上所出現的「Ｂ」，可見於本案發明說明書第二十八至三十三所提供之詳細
    說明；
  4.就被告指駁式I之「Ｚ」無定義，請對照原告於八十九年五月二十六日所呈英文
    申請專利範圍修正本，可看出本案中文申請專利範圍修正本第一項化合物請求項
    中漏繕了「Z為O」之界定內容，而此漏繕事實上應可藉由適當修正而予以補正，
    並不當然構成本案申請專利範圍有界定不當、涵蓋過廣之問題；
  5.至於原處分機關於原處分第 (三)項核駁理由中指駁之「C1-C12烷基R5基」，本
    案申請專利範圍第一項化合物請求項有關於「R5」之界定內容並無如此之基團界
    定，原告不知被告所指為何；
  (四)就原處分第四項理由之理由不備，如下所陳：
1.在原告於八十八年十一月二日所呈補充理由書內檢附之九件前案資料中，
    Austrialian journal of Chemitry Vol. 29, No. 5, pp.1039-50, May 1976係
    有關化合物合成，此事實原告早於八十九年五月十日之面詢當時特別向被告機關
    代表出席之面詢委員提出口頭說明 (請查閱錄音帶)，復於八十九年五月二十六
    日所呈補充理由書內再次書面指明，此份前案文件可以彰顯出本案所揭示並請求
    之新穎中間產物的可專利特徵，而使本案能合成出本案具有通式I、II或III之化
    合物。至於其他八件前案資料，一方面可顯示出本案與習知促皮質素釋放因子拮
    抗劑的結構差異，一方面亦可佐證本案所揭示之促皮質素釋放因子拮抗劑就其會
    拮抗促皮質素釋放因子之藥理作用而可具有之醫藥用途。
  2.除了上述九件資料之外，原告於面詢當時還進一步提供與本案大約在同年代（一
    九九五年左右）提出專利申請之三件美國專利資料供被告機關面詢委員參考，並
    於八十九年五月二十六日所呈補充理由書指出「此等資料除顯示出本案所請化合
    物之新穎性外，亦當能佐證本案所請藥學組成物之用途」，因為這三件都是請求
    可作為CRF拮抗劑之化合物，而用來測試所請化合物之方法與本案所採用的方法
    是相同的；
  3.查經濟部經（七四）訴三九Ｏ三六號訴願決定書中已清楚昭示：
    「查醫藥品之初期發明只是要證實其具備有意義之藥理作用，即可作為申請專利
    之標的，至於其能否准予生產出售，應屬衛生機構之權限」以及「合成醫藥縱獲
    准專利，仍須經長時期急、慢性毒性及其他藥理試驗後才能取得臨床試驗之許可
    ，且於臨床試驗證實其有效性及准許範圍內之無大害性毒性之後，方可審查能否
    給予製造出售之許可，其主管機關屬於衛生機關」。基於此，於八十三年一月二
    十一日總統令修正公佈之專利法第五十一條，即導入對於醫藥品、農藥品或其製
    造方法發明專利准予延長專利權之規定，且該法條中也有清楚敘明此等專利權之
    實施依其他法律規定，要向中央目的事業主管機關（例如，行政院衛生署、行政
    院農業委員會）申請『許可證』。因此，就醫藥品發明專利而言，欲證明所請醫
    藥品之產業利用性，不外是進行活體外 (in vitro)試驗、動物試驗與臨床試驗
    ，但臨床試驗通常都必須先得到衛生主管機關之核可方能展開，因此，就醫藥品
    之初期發明而言，專利申請人能於發明說明書內提供的試驗數據就是活體外 (in
    vitro)試驗和／或動物試驗。準此，本案可謂係有關於醫藥品之初期發明，就專
    利審查角度而言，被告機關所應審酌的是，本案所請化合物有否具備「有意義之
    藥理作用」，而參前所述，原告已有證實本案所請化合物確實具備CRF拮抗活性
    （有意義之藥理作用），而那些於本案發明說明書內已提及的前案文獻，還有原
    告於本案之再審查階段所提供之文獻資料，都是原告可據以界定本案所請醫療適
    應症之依據所在，故即當可做為申請專利之標的，其理明甚；
  4.再者，被告對於原告八十八年十一月二日所呈補充理由書內檢附之九件前案資料
    當中的文獻八與文獻九之認知並不正確。事實上，「促皮質素釋放因子拮抗劑」
    是為一類依據其所具藥理活性而被歸類並已被醫藥界研發多年之化合物，因此，
    有關本案所請化合物之醫藥用途界定，本案發明說明書之整體揭示（包括本案發
    明說明書內所提到的前案）、原告八十八年十一月二日所呈補充理由書內檢附之
    九件前案資料以及原告於面詢時提供的三件美國專利案，還有被告所引證的WO
    94/13676，都可以拿來作為評斷標準，而並不僅限於原告八十八年十一月二日所
    呈補充理由書內檢附之那九件前案資料而已，因為本案發明說明書內所載述的醫
    藥用途，本就係根據申請當時技藝對於CRF拮抗劑所知。
  5.復次，本案申請專利範圍第十二項藥學組成物獨立請求項，係遵照被告於其八十
    八年八月十九日所發下之再審查核駁理由先行通知書第三項理由中所示，以「CRF
    拮抗活性」（有意義之藥理作用）來界定所請藥學組成物之醫藥用途，在被告並
    未認為該獨立請求項有不可准專利之問題下，何以被告會認為於本案第十三項附
    屬項中所進一步界定之適應症難為參考文獻所支持？由此更顯見被告此項核駁理
    由之不當！
  (五)被告於原處分第五項理由中所為指駁，事實上因為本案當初所請化就合物可具有
    通式I、II或III之結構，不易於發明名稱內指明各類化合物之類別，故而原告於
    八十八年十月十八日所呈申復理由書內向被告表明「申請人考慮參酌  鈞局意見
    修正本案申請專利範圍與發明名稱，但希望  鈞局能先就申請人以上所詢事項給
    予進一步明示，以為申請人再行補充與修正之導引」。然而，於八十九年五月十
    日面詢當時，被告機關代表出席之詢委員並未就本案發明名稱應如何修正給予任
    何意見。而後原告在考慮依據本案所揭示之化合物來進行分割申請時，基於本案
    與該分割案的發明名稱宜相一致以方便對照之下，原告乃未進行此方面之修正，
    但原告於八十九年五月二十六日所呈補充理由書內有向被告表示「若認為申請人
    還有需要就此方面再加修正之必要時，請  鈞局明示」。豈料，被告竟以此作為
    核駁本案之一項據理，這對原告殊屬不公，更遑論如何取名一所請發明之發明名
    稱與該所請發明有否符合專利法所規範之新穎性、非顯而易見性、產業利用性與
    揭露充分性等專利要件有何相干？
三、以下就原處分理由四所示諸項適應症所依據之參考文件，原告提出補充說明如后
    ：
  (一)本案八十九年五月二十六日所呈申請專利範圍修正本中所請專利標的包括：
  1.如申請專利範圍第一至十一項所請求之「化合物」，該化合物經過測試而被確認
    是為具有「促皮質素釋放因子拮抗活性」的化合物；
  2.如申請專利範圍第十二至十四項所請求之「藥學組成物」，其包含有一治療有效
    數量之一如申請專利範圍第一至十一項項中任一項之化合物，而基於該化合物所
    具有的藥理活性（即促皮質素釋放因子拮抗活性），該藥學組成物能供用於治療
    一藉由拮抗促皮質素釋放因子 (CRF)來影響或幫助的病症，該病症係選自下列之
    病症：發炎病症、全面性焦慮不安病症、恐慌症、恐怖症、強迫性官能症、外傷
    後窘迫症、窘迫誘發的睡眠障礙、疼痛感、情緒障礙、心理沮喪、兩極性病症、
    循環性精神躁鬱、倦怠症候群、窘迫誘發的頭痛、癌症、刺激性腸症候群、克羅
    恩氏 (Crohn's)病、痙攣性結腸、人類免疫缺乏病毒 (HIV) 感染、神經退化性
    疾病、胃腸疾病、飲食障礙、出血性窘迫、化學品依賴性和成癮性、藥物與酒精
    戒斷症狀、窘迫誘發的精神病發作、甲狀腺功能正常病症候群、抗利尿激素
    (ADH)不當症候群、肥胖、不孕症、頭部外傷、脊柱外傷、局部缺血性神經元傷
    害、刺激毒性神經元傷害、癲癇、中風、免疫功能障礙（包含窘迫誘發的免疫功
    能障礙）、肌肉痙攣、尿失禁、阿茲海默型老年痴呆、多發性梗塞痴呆、促澱粉
    樣變性外側硬化症以及血糖過低；以及
  3.一種用以製備一如申請專利範圍第一項所界定之具有式I之化合物或其醫藥可接
    受性鹽之方法。
  (二)在本案發明說明書內所提供的有關於CRF拮抗劑的揭示，如下所示：
  1.有關於CRF拮抗劑的相關前案部分，在本案發明說明書第五頁第六行至第十六行
    提供有下列清楚載述：「CRF拮抗劑於美國專利4,605,642及5,063,245分別述及
  類及唑酮類。CRF拮抗劑之重要性敘述於參考文獻例如美國專利案 5,063
    ,245（併述於此以供參考）。晚近摘述CRF拮抗劑具有之不同活性參見M. J.
    Owens et al., Pharm. Rev., Vol.43, pages 425 to 473 (1991)（併述於此以
    供參考）。基於此二及其它參考文獻所述研究，CRF拮抗劑可有效治療廣泛多種
    窘迫相關病症，如抑鬱、焦慮不安、頭痛、刺激性腸症候群、發炎病、免疫抑制
    、阿茲海默氏病、胃腸病、神經性厭食症、出血性窘迫、藥物及酒精戒斷症狀、
    藥癮、不孕症、頭部外傷、中風及窘迫誘發感，CRF拮抗劑可有效用於人體及動
    物體治療」；
  2.關於如何測定本案所請求的化合物會具有CRF拮抗活性，因而可被當作CRF拮抗劑
    來使用，在本案發明說明書第四十二頁第六至十六行提供有下列清楚載述：「用
    以測定本發明活性化合物及其醫藥可接受性鹽之CRF拮抗劑活性之方法述於
    Endocrinology, 116, 0000-0000 (1985)及Peptides, 10, 179-188 (1985)。式
    I、II及III化合物之結合活性以IC50表示，通常於約0.5塵莫耳至約10微莫耳之
    範圍」。
    此外，為釋除被告對於本案化合物是否會具有本案所主張的CRF拮抗藥理活性之
    疑慮，原告曾於八十七年一月二十六日所呈再審查理由書內檢送一份具有本案通
    式I、II及III之化合物之以IC50表示的CRF拮抗藥理活性數據供被告審查參考。
  3.關於本案所請求的化合物之醫藥用途，在本案發明說明書第十四頁第七行至第十
    六頁第十二行提供有下列清楚載述：「本發明也係關於一種藥學組成物，其係供
    用於治療一哺乳動物體內之一如下病症：(ａ)一可藉拮抗CRF而影響或幫助其治
    療之病症，包含但非僅限於由CRF誘發或促成之病症，或 (ｂ)一選自下列之病症
    ：如類風濕性關節炎及骨關節炎之發炎病症、疼痛、氣喘、乾癬及過敏；全面性
    焦慮不安病症；恐慌症、恐怖症、強迫性官能症；外傷後窘迫症；窘迫誘發的睡
    眠障礙；如纖維肌痛之疼痛感，如抑鬱之情緒障礙，包含嚴重抑鬱，單次發作抑
    鬱，復發性抑鬱，兒童受虐誘發的抑鬱，及產後抑鬱；心理沮喪；兩極性病症；
    循環性精神躁鬱；倦怠症候群；窘迫誘發的頭痛；癌症；刺激性腸症候群，克羅
    恩氏 (Crohn's)病；痙攣性結腸；人類免疫缺乏病毒 (HIV)感染；神經退化性疾
    病，如阿茲海默氏病，帕金森氏病及漢丁頓氏病；胃腸疾病；飲食障礙，如神經
    性厭食症及神經性善饑癖；出血性窘迫；化學品依賴性和成癮性（例如對酒精、
    可卡因和海洛因，苯并二氮平或其它藥物之依賴性）；藥物與酒精戒斷症狀；窘
    迫一誘發的精神病發作；甲狀腺功能正常病症候群；抗利尿激素 (ADH)不當症候
    群；肥胖；不孕症；頭部外傷；脊柱外傷；局部缺血性神經元傷害（例如腦缺血
    如腦海馬缺血）；刺激毒性神經元傷害；癲癇；中風；免疫功能障礙（包含窘迫
    誘發的免疫功能障礙）（例如豬窘迫症候群，牛運輸熱，馬陣發性肌原纖維顫動
    ，及雞受約束誘生的功能障礙，羊直立窘迫或犬之人類－動物交互作用相關性窘
    迫）；肌肉痙攣；尿失禁；阿茲海默型老年痴呆；多發性梗塞痴呆；促澱粉樣變
    性外側硬化症；及血糖過低，該組成物包括一可有效治療該的病症數量式I、II
    或III化合物或其醫藥可接受性鹽，及一醫藥可接受性載劑」，以及
    「本發明又包含一種用於治療一哺乳動物體內之一如下病症之方法：(ａ)可藉拮
    抗CRF而影響或幫助其治療之病症，包含但非僅限於由CRF誘發或促成之病症，或
     (ｂ)一選自下列之病症：如類風濕性關節炎及骨關節炎之發炎病症、疼痛、氣
    喘、乾癬及過敏；全面性焦慮不安病症；恐慌症、恐怖症、強迫性官能症；外傷
    後窘迫症；窘迫誘發的睡眠障礙；如纖維肌痛之疼痛感，如抑鬱之情緒障礙，包
    含嚴重抑鬱，單次發作抑鬱，復發性抑鬱，兒童受虐誘發的抑鬱，及產後抑鬱；
    心理沮喪；兩極性病症；循環性精神躁鬱；倦怠症候群；窘迫誘發的頭痛；癌症
    ；刺激性腸症候群，克羅恩氏 (Crohn's)病；痙攣性結腸；人類免疫缺乏病毒 (
    HIV)感染；神經退化性疾病，如阿茲海默氏病，帕金森氏病及漢丁頓氏病；胃腸
    疾病；飲食障礙，如神經性厭食症及神經性善饑癖；出血性窘迫；窘迫一誘發的
    精神病發作；甲狀腺功能正常病症候群；抗利尿激素 (ADH) 不當症候群；肥胖
    ；不孕症；頭部外傷；脊柱外傷；局部缺血性神經元傷害（例如腦缺血如腦海馬
    缺血）；刺激毒性神經元傷害；癲癇；中風；免疫功能障礙（包含窘迫誘發的免
    疫功能障礙）（例如豬窘迫症候群，牛運輸熱，馬陣發性肌原纖維顫動，及雞受
    約束誘生的功能障礙，羊直立窘迫或犬之人類－動物交互作用相關性窘迫）；肌
    肉痙攣；尿失禁；阿茲海默型老年痴呆；多發性梗塞痴呆；促澱粉樣變性外側硬
    化症；化學品依賴性和成癮性（例如對酒精、可卡因和海洛因，苯并二氮平或其
    它藥物之依賴性）；藥物與酒精戒斷症狀；及血糖過低，該方法包括對一需要該
    治療的個體投藥以一可有效治療該病症之數量之式I、II或III化合物或其醫藥可
    接受性鹽」。
  (三)在本案發明說明書內已有引述的相關前案之揭示：
1.美國專利4,605,642的揭示：
  (1)「發明背景」部分（參見此案專利說明書第一欄第十六至四十九行）：
    實驗與臨床觀察已支持下視丘 (hypothalamus)在腺垂體的親皮質性細胞分泌功
    能的調節上扮演一關鍵性角色。在25年以前，Guillemin、Rosenberg與Saffran
    以及Schally分別地證實，在下視丘內存在有因子會提高被培育於活體外或是被
    維持在一器官培養物內的腦垂體之促腎上腺皮質激素 (ACTH)分泌速率。被鑑定
    的促分泌速無一者符合被預期是一生理性促皮質素釋放因子 (CRF)的評斷標準，
    直至1981年羊類的CRF (oCRF)被鑑定出，且如美國專利第4,415,558號中所揭示
    的，該羊類的CRF被發現具有下列化學式： H-Ser-Gln-Glu-Pro-Pro-Ile-Ser-
    Leu-Asp-Leu-Thr-Phe-His-Leu-Leu-Arg-Glu-Val-Leu-Glu-Met-Thr-Lys-Ala-
    Asp-Gln-Leu-Ala-Gln-Gln-Ala-His-Ser-Asn-Arg-Lys-Leu- Leu-Asp-Ile-Ala-
    NH2。
    Sauvagine是一個從南美蛙Phyllomedusa sauvagei的皮膚所分離出之具有40個殘
    基且經醯胺化之大致類似的胜。此胜經Erspamer等人予以特徵鑑定，且被描
    述於Regulatory Peptides, Vol. 2 (1981), pp. 1-13內。 Sauvagine具有下列
    化學式：pGlu-Gly-Pro-Pro-Ile-Ser-Ile-Asp-Leu-Ser-Leu-Glu-Leu-Leu-Arg-
    Lys-Met-Ile-Glu-Ile-Glu-Lys-Gln-Glu-Lys-Glu-Lys-Gln- Gln-Ala-Ala-Asn-
    Asn- Arg-Leu-Leu-Leu-Asp-Thr-Ile- NH2。如Iahikawa et al.Peptides, 3,
    859 (1982)中所報導的，Urotesin I是一個從硬骨魚 (teleost fish)的
    urophyses所分離出的具41個殘基之同源性胜。Sauvagine、Urotesin I以及
    CRF家族中的成員被報導在降低哺乳動物的血壓以及刺激ACTH與β-腦內啡 (β
    -endorphin)的分泌上具有生物活性。
  (2)「發明的概要說明」部分（參見此案專利說明書第二欄第六至二十三行）：
    依據本發明的藥學組成物含有該等CRF拮抗劑或其無毒性加成鹽，被分散於一藥
    學上或獸醫學上可接受的液體或固體載體內。依據本發明，該等胜或其藥學上
    或獸醫學上可接受的加成鹽對於哺乳動物（特別是人類）的投藥可被進行以供調
    節ACTH、β-腦內啡、β-脂肪動用激素 (β-lipotropin)、類嗎啡樣神經基因
    之其他產物以及皮質酮的分泌和/或降低壓力反應 (stress response)和/或影響
    心情、行為、代謝功能與腸胃功能，以及自主神經系統活性。再者，CRF拮抗劑
    可被用來評估腦垂體的狀態，代謝功能、心血管功能、腸胃功能或中樞神經系統
    功能。
  (3)實施例XXVII內的揭示（參見此案專利說明書第十二欄第三十一行至六十八行以
    及第十三欄第二十五至三十一行）：CRF顯著地刺激腦垂體-腎上腺皮質軸，而
    CRF拮抗劑應可用於抑制此軸在帶有高ACTH與內生性糖皮質激素 (
    glucocorticoid) 生成的某些形式病人體內的功能。例如，CRF拮抗劑可供用於
    調節帶有腦垂體型庫辛氏症 (Cushings disease)或任一種CRF-敏感性腫瘤之病
    人體內的腦垂體-腎上腺功能。
    大多數的其他調節性胜已被發現對於內分泌系統、中樞神經系統與腸胃道具有
    效用。因為ACTH與β-END分泌是哺乳動物對於壓力的反應之必要條件，不令人訝
    異地，CRF對於腦有顯著的效用以作為許多身體壓力反應之一調節劑。因此，被
    輸送至腦之CRF拮抗劑亦應發現能應用在改善正常個體與有心理障礙的個體之心
    情、學習力與行為上。再者，腦內的CRF拮抗劑可以改善可能導因於內生性CFT之
    壓力誘發的病狀，包括某些形式的高血壓、不孕症、減低的性慾、陽萎與高血糖
    症。因為被非經腸道投藥的CRF拮抗劑會降低ACTH、β-END、β-脂肪動用激素、
    其他的類嗎啡樣神經基因產物以及皮質酮之位準，該等拮抗劑之投藥可被用來
    降低所有此等物質對於腦之效用，俾以因而影響記憶力、心情、疼痛感受等等，
    且更特別是警覺性、抑鬱、焦慮，還有調節免疫系統、腸胃道以及腎上腺皮質生
    長與功能。
    所有CRF相關的胜已被顯示會擴張腸繫膜的血管床。CRF拮抗劑亦可用於降低至
    哺乳動物（特別是人類）的腸胃道之血液流動。又，oCRF影響胃酸生成，而CRF
    拮抗劑被預期對於調節腸胃道功能亦是有效的。（以上請參見此案專利說明書第
    十二欄第三十一行至六十八行）此等胜亦可被用於評估帶有被懷疑的內分泌或
    中樞神經系統病理學之哺乳動物體內的下視丘腦垂體腎上腺功能，此係藉由適當
    的投藥繼而監控身體功能。例如，投藥可被用作為一用以評估庫辛氏症之基線的
    工具。（此段請參見此案的專利說明書第十三欄第廿五行至第三十一行）
  2.美國專利5,063,245的揭示：
  (1)「發明背景」部分（參見此案專利說明書第一欄第十六至四十九行）雖然促皮質
    素釋放因子 (CRF)之存在早在30年以前就已被提出[G.W. Harris, Physiol. Rev.
    28, 139 (1948)]，此激素的純化與序列分析直到1981年才被完成[J. Spiess et
    al., Proc. Natl. Acad. Sci. U.S.A., 78, 6517 (1981); W. Vale et al.,
    Science, 213, 1394 (1981)]。這個分離自羊的下視丘之CRF被鑑定為是一個具
    有41個殘基之直鏈胜。緊接在後地，人與大鼠之CRF的序列被確認。它們是相
    同的，但與羊的CRF (cCRF)的41個胺基酸殘基在第7個胺基酸處有差異[J. River
    et al., Proc. Natl. Acad. Sci. U.S.A., 80, 4851 (1983); Furutani et al
    ., Nature, 301, 537 (1983)]。
    這兩種形式的CRF在行為與自主神經系統功能上產生顯著的轉變[G. F. Koob and
    F. E. Bloom, Fed. Proc., 44, 259 (1985);M. R. Brown and L. A. Fisher,
    Fed. Proc., 44, 243 (1985)]。當被直接投藥至腦內時，CRF會起始行為上、生
    理上與內分泌反應，此等反應實質上相同於那些於哺乳動物被暴露至一有壓力的
    環境時所觀察到者。例如，CRF的腦室內注射會激發行為上的活化[R. E. Sutton
    et al., Nature, 297, 331 (1982)]，產生腦電流圖之一長時期的活化[C. L.
    Ehlers et al., Brain Res., 278, 332(1983)]，刺激交感促腎上腺髓質的途徑
    [e.g., M. R. Brown et al., Endocrinology, 110, 928 (1982)]，提高心跳速
    率與血壓[L. A. Fisher et al., Endocrinology, 110, 2222 (1982)]，提高氧
    的消耗[M. R. Brown et al., Life Sciences., 30, 207 (1982)]，改變腸胃活
    性[C. L. Williams et al., Am. J. Physiol., 253, G582 (1987)]，抑制食物
    耗用[A. S. Levine et al., Neuropharmacology, 22, 337 (1983)]與性行為[D
    . J. S. Sirinathsinghji et al., Nature, 305, 232 (1983)]以及妥協處理免
    疫功能[M. Irwin et al., Am. J. Physiol., 255, R744 (1988)]。
    CRF拮抗劑被預期會逆轉CRF投藥之作用。迄今被鑑定出的CRF拮抗劑係限於胜
    [C.L.Rivier, J. E. F. Rivier, W. W. Vale, Jr., and M. R. Brown,美國專
    利第4,605,642號, Aug. 12, 1986；J. Rivier, C. Rivier, and W. Vale,
    Science, 224, 889 (1984)]。CRF之一個相當有利的拮抗劑是α-螺旋CRF9-14。
    在活體外與活體內模型系統中此拮抗劑於一宿主內之評估已建立CRF之生理上角
    色，不僅控制促腎上腺皮質素 (ACTH)分泌以及源自腦垂體前葉的其他類嗎啡樣
    神經 (POMC)基因產物，而且更重要地，直接調節對於壓力之行為上與生理上反
    應[A. Tazi et al., Regul. Peptides, 18, 37 (1987); M. R. Brown et al.,
    Regul. Peptides, 16, 321 (1986); C. L. Williams et al., Am. J. Physiol
    , 253, G582 (1987)]。
    因此，一個CRF拮抗劑可以減弱對於CRF的藥理上反應之證據是令人感興趣的，並
    建立了本發明的化合物與組成物之有潛力的治療上用途。
  (2)「發明的目的」部分（參見此案專利說明書第二欄第九至十四行）：本發明的一
    個概括性目的是提供一種用於產生CRF拮抗作用之方法，而因此提供一種方法來
    治療，例如，一廣範圍之壓力-相關的障礙。本發明又一個目的是提供適用於該
    一方法之化合物與藥學組成物。
  (3)「發明的概要說明」部分（參見此案專利說明書第二欄第二十一至三十行）：本
    發明係有關於一種用以產生CRF拮抗劑活性之方法，而因此提供一種方法來治療
    ，例如，各種不同的壓力-相關的障礙之治療方法，包括感情病 (affective
    diseases)（諸如抑鬱與焦慮），還有腸躁激症 (irritable bowel syndrome)、
    神經性食慾缺乏 (anorexia nervosa)、心血管異常以及壓力-誘發的免疫抑制。
    本發明亦有關於適用於該一方法之化合物 (4-取代的硫-5-氧-3-唑)以及藥
    學組成物。
  (4)「發明的詳細說明」部分（參見此案專利說明書第五欄第一至三十行）：如上所
    提的，本發明的化合物在CRF受體處展現出新穎活性，而因此代表用於治療一廣
    範圍的壓力─相關的障礙之新穎治療試劑。例如，源自各種不同來源的證據顯示
    ，使用有中樞活性的CRF受體拮抗劑可被用來治療抑鬱。此外，實體數據顯示該
    等化合物可用於治療許多其他壓力-相關的障礙，包括焦慮、恐慌症 (panic
    disorder) 、肥胖性強迫症 (obsessive-compulsive disorder)、異常的攻擊症
    (abnormal aggression)、壓力-誘發的心血管異常[例如，不安定的絞痛 (
    unstable angina)與反應性高血壓 (reactive hypertension)]、神經性食慾缺
    乏(anorexia nervosa)、食慾過盛 (bulimia)與腸躁激症 (irritable bowel
    syndrome)。CRF拮抗劑亦發現在治療與許多疾病狀態有關聯之心理學上與身體上
    誘發的壓力─調節的免疫抑制上之用途。預期CRF拮抗劑可用於緩和酒精與藥物
    戒斷之症狀以及治療癲癇 (epilepsy)。
  3.M. J. Owens et al., Pharm. Rev., Vol.43, pages 425 to 473 (1991)的揭示
    部分：
    此篇回顧性論文係在詳細地探討，至1991年初期為止，當時技藝對於促皮質素釋
    放因子 (CRF)的生理學 (physiology)與藥理學(pharmacology)之所知，特別是
    提到CRF與多種疾病之間的生理學與藥理學上關係，因為全文長達40多頁，茲僅
    就重點部分摘述如下：
    CRF是促腎上腺皮質激素 (ACTH)、β-腦內啡 (β-END)以及其他源自腦垂體前葉
    之類嗎啡樣神經 (POMC)-衍生的胜之生理調節因子。簡言之，CRF是中樞神
    經系統 (CNS)用以控制腦垂體-腎上腺軸的活性之主要化學傳訊物質，而因此最
    終地CRF負有調和針對壓力 (stress)的內分泌反應 (endocrine response)之責
    。從有關CRF的文獻整合出的資料推論CRF不僅會整合哺乳動物對於壓力的內分泌
    反應，還有自主性反應、免疫反應以及行為反應 (autonomic, immunological
    and behavioral reponses)。再者，不當的CRF神經元活性會顯現在許多種精神
    病上，包括感情障礙 (affective disorder)、焦慮障礙、神經性食慾缺乏
     (anorexia nervosa)以及阿茲海默氏症 (Alzheimer's disease)。（以上參見
    此篇論文第426頁導言之第一段）
    於1981年，Wylie Vale與同事從羊的下視丘 (hypothalamus)萃取物中分離出一
    個具有41個胺基酸的胜。這個oCRF的結構類似於幾種已知胜 (包括
    Sauvagine與Urotesin I)，並且和攜鈣素 (calmodulin)與血管收縮素原
     (angiotensinogen)有某種同源性 (homology)。大鼠與人類的CRF具有相同結構
    ，並與oCRF僅在41個胺基酸殘基的第7個胺基酸處有差異。α-螺旋CRF9-14，其
    為微弱的CRF部分同效劑 (agonist)並被當作CRF之一個拮抗劑 (antagonist)，
    對於CRF受體的親合力要比含有前8個殘基的天然CRF分子為弱。因此，CRF分子的
    許多區域是為要有完整功能所必需的。(以上摘述自此篇論文第428頁左欄第13行
    至右欄第2行)關於含有CRF的神經元與受體之分布，CRF不均一地散佈於整個中樞
    神經系統，且特別地，CRF神經元主要是位在下視丘之副室的核
     (paraventricular  nucleus, PVN)之微小細胞區域 (parvocellular region)
    。除CRF之外，CRF細胞內含有其他激素，例如後葉加壓素 (vasopressin)、催產
    素 (oxytocin)、腦啡 (enkephalin)、強啡 (dynorphin)、神經緊張
     (neurotensin)以及胜組胺酸異白胺酸醯胺。CRF神經元遍佈坐落在與自主性
    功能有關聯之皮質 (cortex)、大腦邊緣系統 (limbic system)以及腦幹核
     (brainstem nuclei)。（以上摘述自此篇論文第429頁）
    CRF之不均一分布與此胜作為中樞神經系統之一神經遞質 (neurotransmitter)
    的角色相符合。從某方面言，關於CNS內的化學傳遞物質之功能性角色可以從神
    經解剖定位來推出。因此，跟CRF作為調節腦垂體-腎上腺皮質活性之下視丘釋放
    因子的角色相符的是，CRF在PVN與中央隆起 (median eminence)內之高濃度。(
    以上摘述自此篇論文第430頁右欄第26至36行)
    CRF免疫反應性亦被發現於許多與下視丘-腦垂體-腎上腺 (HPA)軸不相干的周圍
    組織內。CRF被發現存在於大鼠、乳牛、人類與狗的腎上腺髓質之鄰近於小血管
    處，亦有被發現存在於綿羊的腎上腺皮質內與血管有關的小神經纖維內，而暗示
    CRF可能存在於神經節後的自主神經纖維內。因為CRF之低血漿濃度而不足以提高
    腦垂體─腎上腺活性，CRF在腎上腺內可能是扮演一旁體內分泌 (paracine)角色
    。CRF亦被發現存在於下列組織或細胞之內：淋巴細胞、睪丸 (testis)、萊狄格
    細胞 (Leydig cells)、進化的生殖細胞 (advanced germ cells) 以及附睪精子
    、胰臟、胃、小腸。此外，CRF可從動物的周邊循環取得的血漿內被量測到。CRF
    -結合蛋白存在於腦與血漿內，並且可能在調節CRF的可利用性上扮演一重要角色
    。（以上摘述自此篇論文第430頁）
    在許多動物物種中，皮質與腦垂體前葉的CRF受體之間有明顯的不同。皮質內的
    CRF受體之配位子結合部分是由一個具一表觀分子量為58,000的蛋白質所構成，
    而腦垂體前葉的CRF受體之結合次單位是在於一個具一表觀分子量為75,000的蛋
    白質。這個差異已被發現是導因於皮質與腦垂體受體之有差別的糖基化作用。不
    同的CRF配位子對於受體之結合會為二價陽離子所提高，以及為鳥嘌呤核酸
     (guanyl nucleotide)所降低。
    CRF受體被發現遍佈於CNS與腦垂體內，且亦被發現存在於一些周圍組織（例如，
    腎上腺髓質與交感神經節內）。腎上腺CRF受體在功能上與腺核酸環化
     (adenylate cyclase)偶合，且被推測是要調節兒茶酚胺 (catecholamines)的
    釋出。而本篇回顧性論文之作者則相信該受體可能存在於腎上腺的局部血管管壁
    內以改變局部血液流動態樣。CRF受體被報導存在於主動脈內皮上而被推測會調
    節血管緊張 (vascular tone)。另外亦有研究發現CRF受體存在於攝護腺、脾臟
    、肝臟、腎臟與睪丸內。在結合後，CRF受體被正向地偶合至腺核酸環化，
    所形成的細胞cAMP之增高代表與CNS內的CRF受體活化作用有關之二級傳訊物質。
    （以上摘述自此篇論文第433頁）
    其他的二級傳訊物質系統可能涉及於CRF受體-調節的信號傳導內。有研究顯示
    CRF會改變胞膜的鈣出，而這有可能改變鉀離子導電性與胞膜電位。亦有報導描
    述鈣-調節的二級傳訊物質系統在調節CRF的作用上之角色。鈣與攜鈣素 (
    calmodulin)之結合導致一與各種不同細胞內的刺激-分泌偶合可能是重要的攜鈣
    素-依賴型激之活化。（以上摘述自此篇論文第434頁）
    在偶合至其受體後，CRF會增加磷脂醯乙醇胺的甲基化而成為磷脂醯膽鹼。磷脂
    的甲基化可能是有關於受體調節的現象之一種可能的胞膜傳導。異有人到導CRF
    會刺激位在不同蛋白基質上的和麩胺醯基/或天冬胺醯基殘基之自由羧基基團透
    過羧基甲基的甲基化。後面這個CRF作用對於一般的外放作用 (exocytosis)分
    泌機制以及特別是CRF-調節的ACTH釋出是為重要的。（以上摘述自此篇論文第
    435頁）CRF的相關作用歸納如下：
  I、CRF在神經內分泌功能的調節
  Ａ、下視丘-腦垂體軸的調節
  ａ、CRF作為類嗎啡樣神經(POMC)-衍生的腦垂體前葉激素分泌之主要調節劑
  ｂ、親腦垂體的促皮質素釋放因子系統之個體發生(ontogeny)
  ｃ、廿四小時節奏性(circadian rhythmicity)
  ｄ、CRF對於腦垂體促腎上腺皮質的作用
  ｅ、CRF在促腎上腺皮質上的作用之勢差現象
  Ｂ、CRF神經元的調節
  ａ、CRF釋出的神經遞質之調節
  ｂ、作用在CRF神經元上的回饋作用(feedback)與壓力誘發的效用
  ｃ、作用在腦垂體前葉CRF受體上的回饋作用(feedback)與壓力誘發的效用
  Ｃ、在其他內分泌功能上的涉入
  ａ、對於生長激素分泌的效用
      對於大鼠，一種對於壓力的內分泌反應就是抑制生長激素分泌，而這個反應是
      由CRF神經元所控制。CRF-誘發的以及壓力-誘發的血漿生長激素濃度之降低可
      為CRF拮抗劑α-螺旋CRF9-14或生長激素釋放抑制因子 (somatostain)之免疫
      中和反應所遏止。相對於囓齒類動物，壓力會增加靈長動物的生長激素分泌。
  ｂ、對於生殖激素功能的效用
      有報導指出CRF投藥會產生血漿LH之劑量依賴性降低。另有研究指出，CRF拮抗
      劑的腦室內 (i.c.v.)投藥會遏止壓力-誘發的血漿LH濃度降低。又有研究指出
      ，CRF拮抗劑會增高促性腺激素釋出激素 (LHRH)的釋出。
  Ｄ、CRF神經元在多方面的實驗操作中的反應
  ａ、損害 (lesion)研究
  ｂ、在遺傳障礙的動物模型中之角色
  ｃ、多方面的藥理學處理
  II、CRF在免疫功能的調節
  Ａ、免疫組織與CRF分泌性或CRF接受性神經元以及內分泌組織之間的直接交流的證
      明
  ａ、CRF對於免疫系統之效用
      有報導指出，CRF會刺激從白血球釋出ACTH與β-END。CRF可從淋巴細胞被釋出
      以對其他的免疫系統細胞或免疫反應執行局部的旁體內分泌 (paracine)作用
      。有報導指出，CRF的投藥會降低天然殺手 (NK)細胞的細胞毒性，而這可藉由
      CRF拮抗劑α-螺旋CRF9-14的中樞投藥予以遏止。
  ｂ、細胞激素在下視丘CRF神經元上的作用
  Ｂ、CRF的鎮痛與抗發炎性質
      有報導指出，CRF與相關胜具有鎮痛與抗發炎性質。
  III、CRF在自主性功能與其他週邊作用的調節
  Ａ、CRF的中樞與週邊投藥之心血管反應
  Ｂ、CRF投藥之代謝性反應
  Ｃ、對於CRF投藥之腸胃反應
  Ｄ、CRF之局部生殖腺作用
  Ⅳ、CRF在實驗動物的行為上之調節
  Ａ、CRF的中樞與週邊投藥之行為上反應
  ａ、行動的活化
  ｂ、進食行為
  ｃ、性行為
  ｄ、焦慮與抑鬱的動物模型
  Ⅴ、CRF的電生理反應
  Ａ、單一單位的紀錄
  Ｂ、腦電流圖與驚厥的研究
  Ⅵ、非親腦垂體的CRF神經元對於藥理學上與環境上的微擾之反應
  Ａ、壓力對於非內分泌CRF的一級與二級效用
  ａ、壓力對於CRF神經元的效用
  ｂ、壓力的二級效用
  Ｂ、下視丘外的CRF神經元對於藥理學上的操作之反應
  Ｃ、下視丘外的CRF神經元之多方面變化
  Ⅶ、臨床研究顯示CRF的分泌過多在精神病的病理生理學上之角色
  Ａ、重抑鬱症(major depression)與焦慮障礙(anxiety disorder)
  ａ、CRF刺激試驗
  ｂ、腦脊髓液CRF濃度
  ｃ、死後組織內之CRF受體
  Ｂ、神經性食慾缺乏(anorexia nervosa)
  ａ、內分泌與腦脊髓液研究
  Ｃ、阿茲海默氏症(Alzheimer's disease)
  ａ、區域性腦CRF濃度與受體之變化
  ｂ、腦脊髓液研究
  Ｄ、其他的精神病與神經病
      帕金森氏症 (Parkinson's disease)、進行性上核麻痺症（progressive
      supranuclear palsy）、漢丁頓氏症 (Huntington's disease)、肌萎縮側索
      硬化症 (Amyotrophic lateral sclerosis)
  (四)被告在本案的審查過程中曾經引證的WO 94/13676的揭示部分：
    CRF拮抗劑於美國專利4,605,642及5,063,245分別述及類及唑酮類。CRF拮
    抗劑之重要性敘述於參考文獻例如美國專利案5,063,245（併述於此以供參考）
    。晚近摘述CRF拮抗劑具有之不同活性參見M. J. Owens et al., Pharm. Rev.,
    Vol.43, pages 425 to 473 (1991)（併述於此以供參考）。基於此二及其它參
    考文獻所述研究，CRF拮抗劑可有效治療廣泛多種窘迫相關病症，如抑鬱、焦慮
    不安、頭痛、刺激性腸症候群、發炎病、免疫抑制、阿茲海默氏病、胃腸病、神
    經性厭食症、出血性窘迫、藥物及酒精戒斷症狀、藥癮、不孕症、頭部外傷、中
    風及窘迫誘發感，CRF拮抗劑可有效用於人體及動物體治療（參見此案說明書第
    一頁第三至二十二行）
    本發明也係關於一種藥學組成物，其係供用於治療一哺乳動物體內之一可藉拮抗
    CRF而影響或幫助其治療之病症如下病症，包含一選自下列之病症：發炎病症，
    如類風濕性關節炎、骨關節炎之疼痛、氣喘、乾癬及過敏；全面性焦慮不安病症
    ；恐慌症、恐怖症、強迫性官能症；外傷後窘迫症；窘迫誘發的睡眠障礙；如纖
    維肌痛之疼痛感，如抑鬱之情緒障礙，包含嚴重抑鬱，單次發作抑鬱，復發性抑
    鬱，兒童受虐誘發的抑鬱，及產後抑鬱；心理沮喪；兩極性病症；循環性精神躁
    鬱；倦怠症候群；窘迫誘發的頭痛；癌症；刺激性腸症候群，克羅恩氏 (Crohn'
    s) 病；痙攣性結腸；人類免疫缺乏病毒 (HIV)感染；神經退化性疾病，如阿茲
    海默氏病，帕金森氏病及漢丁頓氏病；胃腸疾病；飲食障礙，如；藥物及酒精戒
    斷症狀、藥癮；窘迫-誘發的精神病發作；甲狀腺功能正常病症候群；抗利尿激
    素 (ADH)不當症候群；肥胖；不孕症；頭部外傷；脊柱外傷；局部缺血性神經元
    傷害 （例如腦缺血如腦海馬缺血）；刺激毒性神經元傷害；癲癇；中風；免疫
    功能障礙（包含窘迫誘發的免疫功能障礙）；肌肉痙攣；尿失禁；阿茲海默型老
    年痴呆；多發性梗塞痴呆；促澱粉樣變性外側硬化症；及血糖過低。（節錄自此
    案說明書第六頁第七至二十二行）
  (五)被告在本案的審查過程中曾經引證的九件文獻所揭示部分：
1.USP 4,839,353之揭示：
    此件專利係揭示可非常有效的供用於治療哺乳動物之胃潰瘍與十二指腸潰瘍的新
    穎啶化合物，且特別是新穎的經取代的啶衍生物，以及此等衍生物作為一抗
    潰瘍劑之用途（參見此案的專利說明書第一欄第五至十行）。比對本案發明說明
    書與此件專利前案的揭示內容，一來可顯示出本案具有通式I的化合物有別於該
    件前案所揭示的化合物之化學結構差異，一來也昭示出用以合成本案所請化合物
    的新穎中間產物以及合成方式有別於該件前案之技術特徵。
  2.Fackelmann et al., Science News (Sep. 25, 1993) Vol. 144, p. 196之揭示
    ：
    此份學術新知係報導，有數處研究機構之研究已證實「心理上的窘迫 (
    psychological stress)與癌症有密切關聯」。若被告真地有參考過本案發明說
    明書內所提到之三件與CRF拮抗劑有關之參考文獻，即可知悉習知技術已有揭示
    CRF拮抗劑用於治療「與窘迫 (stress)有關的疾病」上，例如美國專利4,605,
    642與5,063,245，故Fackelmann等人之新知報導更進一步佐證CRF拮抗劑在此方
    面之治療應用。
  3.Lyons et al., Brain Research, Vol. 545, issue 1-2, pp. 339-342, 1991之
    揭示：
    此份論文報導「CRF拮抗劑能夠以一劑量相關方式來提供一神經保護效用」（見
    342頁左欄之結論部分），且其中提到與CRF有關之病理症狀或生理現象有：局部
    缺血性海馬區神經元損害 (ischemic hippocampal neuronal injury)、血清葡
    萄糖位準 (serum glucose level)、癲癇發作 (seizure)等；
  4.Stratakis et al., Endocrinology: Basic and Clinical Principles, pp.185
    -209, Human Press, Tofowa, NJ, 1997之揭示：
    此教科書之第十三章內提到五個下視丘激素（即GnRH、TRH、GHRH、SRIH與CRH
    ）以及一個神經傳遞質（即多巴胺），其中在第199-207頁之第六節中所探討之
    促皮質素釋放激素 (CRH)即是本案中所稱之促皮質素釋放因子 (CRF)，且此節中
    詳細介紹了CRH之相關生理與病理機制、調節以及臨床應用，特別是提到了CRF拮
    抗劑在多種適應症上之使用，此請參見第206頁右欄下方至第207頁左欄上方之載
    述；
  5.Strijbos et al., Brain Research, Vol. 656, pp. 405-408, 1991 之揭示：
    此篇學術論文於其前言部分提到CRF之諸多神經內分泌功能以及對腦部作用之影
    響，並於文中進一步探討CRF拮抗劑之腦部神經保護效用，特別是有關於腦部局
    部缺血損害。另外，在此篇論文之後附加有一篇回顧性論文，標題為"
    Corticotropin-releasing factor receptors: from molecular biology to
    drug design"，其中提到CRF受體亞型之態樣、CRF結合蛋白、CRF受體與CRF結合
    蛋白之藥理學、CRF受體亞型與CRF結合蛋白之坐落處、CRF在中樞神經系統障礙
    （焦慮症、抑鬱症、飲食障礙、阿茲海默氏病、中風）以及發炎性障礙（發炎、
    關節炎）中之角色，以及對於與高位準或低位準CFR有關之疾病的治療上之策略
    （利用適合之CRF拮抗劑）；
6.De Souza, Psychoneuroendocrinology, Vol. 20, No. 8, pp.789-819, 1995之
    揭示：
    這是一篇詳細之回顧性學術論文，其中探討CRF受體之生理學、藥理學、生物化
    學以及在中樞神經系統與發炎性障礙上之角色，CRF受體與腦部、免疫系統與脾
    臟之分布，並於第805-812頁細述CRF受體會導致多種生理變化、CRF在中樞神經
    系統障礙與發炎性障礙上之角色。因此，此篇回顧性論文對CRF與CRF受體之揭示
    即是醫藥業界業者在CRF拮抗劑之研發設計上的一個充分依據；
  7.Australian Journal of Chemistry Vol. 29, No. 5, pp.1039-50, May 1976之
    揭示：
    此件論文之揭示係在彰示本案所請新穎中間產物之技術特徵，因而使本案能合成
    出本案具有通式I之化合物（還有已分割出去的通式II與III之化合物），原告於
    面詢當時以及八十九年五月二十六日所呈補充理由書都有向被告說明此點；
  8.EP 482 804 B1之揭示：
    此份專利案之說明書第二頁前面三段內提到有關於習知技術背景部分之載述，其
    中提到數件前案已揭示了咯并[2,3-d]嘧啶衍生物可作為止痛劑、抗發炎劑、
    中樞神經系統鎮靜劑等，而EP 482 804 B1本身揭示了新穎的咯并[2,3-d]嘧啶
    衍生物及其心血管活性，如果被告曾有詳閱此份專利案，其當可看出此案所揭示
    之化合物可與本案已分割出去的「具有通式 (II)與 (III)之化合物」作結構上之
    比對，而且，就習知技術對咯并[2,3-d]嘧啶衍生物以及CFR拮抗劑已認知的適
    應症態樣，當初原告在本案尚未分割之前提供此件文獻供審查參考，並無不妥；
  9.EP 475 411 A1之揭示：
    同前述第八點中所述，此案中所揭示之可作為免疫抑制劑之碳環腺類似物，可
    與本案已分割出去的「具有通式（II）與（III）之化合物」作結構上之比對，而
    就習知技術對於此類化合物以及CFR拮抗劑已認知之對免疫系統之關聯性（例如
    ，參見前述有關於發炎性障礙之部分)，原告於本案尚未分割之前提供此件文獻
    供審查參考，也無不妥
  (六)原告於八十九年五月十日面詢時所提供的三件美國專利案之揭示：
  1.US 5,705,646之揭示：
    CRF拮抗劑於美國專利4,605,642及5,063,245分別述及類及唑酮類。CRF拮
    抗劑之重要性被敘述於文獻中，例如，於美國專利案5,063,245（併述於此以供
    參考）中所討論的。晚近摘述CRF拮抗劑具有之不同活性參見M. J. Owens et al
    ., Pharm. Rev., Vol.43, pages 425 to 473 (1991)（併述於此以供參考）。
    基於此二及其它參考文獻所述研究，CRF拮抗劑可有效治療廣泛多種壓力相關病
    症，諸如抑窘迫誘發的抑鬱、焦慮不安、頭痛、腹部腸道症候群、發炎性疾病、
    免疫抑制、阿茲海默氏病、胃腸病、神經性厭食症、出血性窘迫、藥物及酒精戒
    斷症狀、藥癮以及生殖力問題。（參見此案專利說明書第一欄第十一至二十八行
    ）
    本發明也係關於一種藥學組成物，其係供用於治療一哺乳動物體內之一如下病症
    ：(ａ)由CRF誘發或促成之病症，或 (ｂ)窘迫與焦慮相關的疾病（包括窘迫誘發
    的抑鬱死頭痛）、腹部腸道症候群、免疫抑制、HIV感染、阿茲海默氏病、腸胃
    疾病、神經性厭食症、出血性窘迫、藥物以及酒精戒斷症候群、藥癮、以及生殖
    力問題。（參見此案專利說明書第五欄第二十一至二十九行）
    用以測定本案具有式I或式IA之化合物的CRF拮抗劑活性之方法述於
    Endocrinology, 116, 0000-0000 (1985)及Peptides, 10, 179-188 (1985)，其
    決定一測試化合物對於CRF受體之結合活性。本案化合物之結合活性通常於約0.5
    塵莫耳至約10微莫耳之範圍。（參見此案專利說明書第十一欄第六十六行至第十
    二欄第五行）
  2.S 5,712,403之揭示：
    CRF拮抗劑於美國專利4,605,642及5,063,245分別述及類及唑酮類。CRF拮
    抗劑之重要性被敘述於文獻中，例如，於美國專利案5,063,245（併述於此以供
    參考）中所討論的。晚近摘述CRF拮抗劑具有之不同活性參見M. J. Owens et
    al., Pharm. Rev., Vol.43, pages 425 to 473 (1991)（併述於此以供參考）
    。基於此二及其它參考文獻所述研究，CRF拮抗劑可有效治療廣泛多種壓力相關
    病症，諸如抑窘迫誘發的抑鬱、焦慮不安、頭痛、腹部腸道症候群、發炎性疾病
    、免疫抑制、阿茲海默氏病、胃腸病、神經性厭食症、出血性窘迫、藥物及酒精
    戒斷症狀、藥癮以及生殖力問題。（參見此案專利說明書第一欄第十三至二十九
    行）本發明也係關於一種藥學組成物，其係供用於治療一哺乳動物體內之一如下
    病症：(ａ)由CRF誘發或促成之病症，或 (ｂ)窘迫與焦慮相關的疾病（包括窘迫
    誘發的抑鬱死頭痛）、腹部腸道症候群、免疫抑制、HIV感染、阿茲海默氏病、
    腸胃疾病、神經性厭食症、出血性窘迫、藥物以及酒精戒斷症候群、藥癮、以及
    生殖力問題。（節錄自此案專利說明書第三欄第三十九行至五十九行）
  3.US 5,958,948 之揭示：
    CRF拮抗劑於美國專利4,605,642及5,063,245分別述及類及唑酮類。CRF拮
    抗劑之重要性被敘述於文獻中，例如，於美國專利案5,063,245（併述於此以供
    參考）中所討論的。晚近摘述CRF拮抗劑具有之不同活性參見M. J. Owens et
    al., Pharm. Rev., Vol.43, pages 425 to 473 (1991)（併述於此以供參考）
    。基於此二及其它參考文獻所述研究，CRF拮抗劑可有效治療廣泛多種壓力相關
    病症，諸如抑窘迫誘發的抑鬱、焦慮不安、頭痛、腹部腸道症候群、發炎性疾病
    、免疫抑制、阿茲海默氏病、胃腸病、神經性厭食症、出血性窘迫、藥物及酒精
    戒斷症狀、藥癮以及生殖力問題。（參見此案專利說明書第一欄第十至二十七行
    ）
    本發明也係關於一種藥學組成物，其係供用於治療一哺乳動物體內之一如下病
    症：(ａ)由CRF誘發或促成之病症，或 (ｂ)窘迫與焦慮相關的疾病 (包括窘迫誘
    發的抑鬱死頭痛)、腹部腸道症候群、免疫抑制、HIV感染、阿茲海默氏病、腸胃
    疾病、神經性厭食症、出血性窘迫、藥物以及酒精戒斷症候群、藥癮、以及生殖
    力問題。（節錄自此案專利說明書第三欄第三十九行至五十九行）
四、查訴願法之立法宗旨係為讓人民對於中央或地方機關之行政處分違法或不當處，
    致損害其權利或利益時，可有一救濟途徑以求匡正。因此，訴願決定機關在判定
    被告在審查本案之過程中是否有行政缺失，應基於公平原則，給予原告澄清或到
    會說明之機會，俾以釐清本系爭案之所有重要關鍵。惟，訴願決定機關全然未作
    如此之處置，反附會被告之核駁意見，茲指駁於左：
  (一)於訴願決定書第六頁第五至九行中，訴願決定機關指稱被告在本案的再審查階段
    ，已提供原告充分修正之機會及善盡一竊必要之協助，並於面詢時有正告本案應
    修正之事項。但是，如原告於前面第壹項就本案的再審查歷程所陳，被告根本沒
    有如此做，更甚者，被告機關承審本案之委員更未參加本案面詢，而另由他人出
    席，而出席面詢之審查委員只有表明其會將面詢之錄音紀錄與資料轉交承審委員
    參考，此點請  鈞院調閱面詢錄音帶以及查證代表原處分機關出席面詢之審查委
    員，即可明瞭。
  (二)就訴願決定機關於訴願決定書第六頁第十至十三行中提到本案標的物II、III與引
    證案一 (即WO 94/13676)之部分，
  1.撇開原告事實上有於八十八年十月十八日所呈申復理由書內提出兩案的技術比對
    說明，在本案於八十九年五月二十六日所呈申請專利範圍修正本中，有關具有化
    學式（II）與（III）為主旨之部分已被分割出去另案申請發明專利並續行再審查
    階段，則何以訴願決定機關仍然附會被告而對原告提出此一指駁？
  2.再者，本案所請具有化學式（I）之化合物在化學結構上完全不同於WO 94/13676
    中所揭示者，且WO 94/13676也未有明示或暗示如何生成本案所請具有化學式（
    I）之化合物，則被告指稱本案不具進步性之據理何在？如此，何以訴願決定機
    關仍然附會被告而稱本案之進步性無以為證？
  (三)就訴願決定機關於訴願決定書第七頁第一至三行所提到的誤繕，參見前述所陳，
    該誤繕事實上可為熟習此項技術者（包括被告機關承審本案之委員在內）由此等
    通式之結構而明顯知悉，而且，為利於訴願決定機關瞭解，原告於本案的訴願書
    之附件五提供一結構比較圖來清楚顯示本案發明說明書內所揭示之具有通式I、
    II與III之化合物與WO 94/13676所揭示之具有通式I之化合物的結構差異。該誤
    繕並非為不可修正之錯誤，且從『客觀事實』之認定，並不致使本案之技術特徵
    即無法與習知技術相區辨或所請標的無法被實施，且予以修正也不會有變更本案
    實質內容之問題產生。因此，依據「行政行為，…應保護人民正當合理之信賴」
    原則以及「行政機關應就該管行政程序，應於當事人有利及不利之情形，一律注
    意」原則，當被告注意到這些誤繕或不明確之處時，應明示原告來作適當修正或
    釐清，而非即逕作核駁處分。
  (四)同理，就訴願決定機關於訴願決定書第七頁第十四至十五行所提到的本案申請專
    利範圍修正本內所存在的漏繕以及被告認為定義不明確之處，如原告於前面第貳
    項第三點中所陳，在原處分下達之前，原告並未被告知原告其在這方面所提出的
    新審查意見，再者，被告亦未指出其係基於何種據理而認為本案之申請專利專利
    範圍修正本所請範圍仍涵蓋過廣，因此，這顯然有違「行政行為應明確」之原則
    。對此，訴願決定機關全然不察，此清楚昭示訴願決定機關沒有秉持公允原則來
    審視被告之行政行為不當！
  (五)就訴願決定機關於訴願決定書第七頁第四至七行提到「嘧啶」之部分，事實上本
    案申請專利範圍修正本已作大幅度限縮，包括刪除掉「Ａ為Ｎ」之定義，這應無
    任何問題，故被告指駁原告未交代「嘧啶」部分，即顯已不當。但是，訴願決定
    機關完全無視此點，竟指稱原告所為「尚非訴願人所稱以限縮為由」，此再次清
    楚昭示訴願決定機關沒有秉持公允原則來審視被告之行政行為不當！
  (六)就訴願決定機關於訴願決定書第七頁第七至十行提到本案所請醫療適應症之部分
    ，
  1.事實上，參見原告於前面第貳項有關本案的再審查歷程以及原告於前面第肆項第
    四點中所陳，可清楚看出被告在此方面之指駁顯有不當。原告除了於訴願書以及
    訴願補充理由書內指明這些事實之外，還提供附件六（有關於CRF拮抗劑之醫藥
    用途的相關文獻資料，共27頁）、附件十三[美國專利4,605,642、5,063,245、
    5,705,646、5,712,303與5,959,948與WO 94/13676以及M. J. Owens et al.,
    Pharm. Rev., Vol.43, pages 425 to 473 (1991)與Endocrinology, 116, 0000
    -0000 (1985)]以及附件十七（專利公報公告第四三二Ｏ六四號之公告內容）以
    為佐證；
  2.特別地，專利公報公告第四三二Ｏ六四號係為原告之另一件與本案於同日在中華
    民國提出專利申請之共審申請案 (co-pending application)，且此公告案之發
    明人同於本案之發明人─陳俞平博士，而此公告案之申請專利範圍第十項請求項
    係請求「一種用於藉由拮抗CRF來治療疾病或病症之藥學組成物」（類似於本案
    第項藥學請求項），而於第十一項附屬項則進一步界定該疾病或病症之較佳態
    樣（類似於本案第十三、十四項附屬項）。有關該公告案所請化合物之醫藥用途
    ，原告亦是以檢送有關於CRF拮抗劑之各項醫藥用途的相關文獻資料來佐證所請
    CRF拮抗劑之各項醫藥用途。若被告認為原告依據既有技術之所知來界定該公告
    案所請化合物之醫藥用途係為合理而准予該公告案專利，何以本案以此方式來作
    界定即非允洽？就同類案件之審查，被告之審定結果卻南轅北轍，被告有善盡釋
    明之責之必要。但是，訴願決定機關完全無視於此，而完全附會被告之意見，此
    再次清楚昭示訴願決定機關沒有秉持公允原則來審視被告之行政行為不當！
  (七)就訴願決定機關於訴願決定書第七頁第十行提到本案發明名稱之部分，原已告於
    前面第貳項第五點中詳陳被告此項核駁據理不當之處，而原告也曾向訴願決定機
    關陳明，關於發明名稱，專利法施行細則第十五條第一項第一款僅規定：「發明
    或新型名稱：應與所申請之專利內容相符，不得冠以無關之文字」，同時提供附
    件十四 (以「CRF antagonist」為關鍵字而擷取自Delphion網站之智慧財產權網
    路查詢資料庫的相關查詢資料頁次)來證明發明名稱僅為「促皮質素釋放因子拮
    抗劑 (CRF antagonist)」或「促皮質素釋放因子類似物 (CRF analogs)」等簡
    短文字而未指明何種化合物之專利（核准）公開案，並不乏見，而如此之發明名
    稱並不礙於審查委員來進行該等專利案之前案查詢與專利審查工作。但是，訴願
    決定機關完全無視於此，而完全附會被告之意見，此再次清楚昭示訴願決定機關
    沒有秉持公允原則來審視被告之行政行為不當！
  (八)就被告所為原處分以及訴願答辯書與訴願補充答辯書之辯駁內容，原告均有於訴
    願書以及於九十年二月九日與三月六日所分別呈送之訴願補充理由暨聲請書中詳
    陳出，被告所為答辯與事實有違之處，且為利於訴願決定機關辨察，復於九十年
    七月三十一日呈送之訴願聲請書內聲請到會言詞辯論，並條列出三大項之代證事
    項，以祈訴願決定機關由雙方辯駁作出適法處分。但是，訴願決定機關對原告所
    請竟全然不採，反而完全附合被告之訴願補充答辯理由，更拒絕給予原告到會言
    詞辯論之機會，致使原告迄今仍不能釐清本案之所有重要關鍵。訴願決定機關所
    為行政處分不公之處，事證灼然。
五、結論：
  (一)本案於八十九年五月二十六日所呈申請專利範圍修正本已作大幅度修正，被告所
    提「嘧啶」之部分與本案已無關聯，而且本案具有通式I之化合物完全不同於WO
    94/13676所揭示之化合物，且WO 94/13676沒有教示或暗示本案具有通式I之化
    合物之製法，則本案所請化合物暨其製法有符合專利新穎性與非顯而易見性，清
    楚可徵；
  (二)可以支持「本案所請化合物的作為CRF拮抗劑來用時，適用本案化合物來進行治
    療的適應症種類」之相關文獻並不限於原告於八十八年十一月二日所呈補充理由
    書內檢附的九件前案資料，而另應包括本案發明說明書內所引述的前案、被告所
    提引的WO 94/13676以及原告於面詢時所提供的三件美國專利案。
  (三)原告誠有盡力符合被告之意旨來修正本案申請專利範圍，若被告對於本案於八十
    九年五月二十六日所呈申請專利範圍修正本另有他見，依據「行政行為之內容應
    明確」之原則，被告應曉諭原告，俾便原告再為必要補充與修正。但是，在原處
    分下達之前，被告對於原告諸多所請完全置之不理，亦不告知其認為本案申請專
    利範圍還有哪裡不當。被告遽駁本案，其對於事實之認定及法律之適用明顯有違
    專利法及行政法上之平等原則，應屬違法之處分，而訴願決定亦未予以糾正，亦
    有不當，均難予維持。請判決如原告訴之聲明，以維權益。
乙、被告主張：
一、原告指稱被告再審查審定不予專利理由中以「申請人未補充資料說明其與前案WO
    94/13676之比較，具體說明本案突出的技術特徵或顯然之進步」乙事並非屬實云
    云乙節，並不正確；經查本案標的物（II）、（III）與前案WO 94/13676結構僅
    些微之差，被告於「再審查核駁理由先行通知書」中告知「應補充前案WO94/
    13676與本案之比較，具體指明本案的技術特徵或顯然之進步」，原告雖稱面詢
    曾出示三份相關專利，然而原告始終未以書面資料明確補充、說明，僅將「式I
    」及「式II、式III」分案申請，自無法支持所請範圍具進步性。
二、原告又稱就原處分第三項理由，被告並未指出基於何種據理認為本案八十九年五
    月二十六日檢送之中文申請專利範圍修正本涵蓋過廣；惟依被告八十八年八月十
    九日（八十八）智專（十）01027字第一二九０八一號再審查核駁理由先行通知
    書第二項理由已明確告知原告申請範圍涵蓋過廣，不能由實施例充分支持，如取
    代基A為「-CR7」時，R7僅可為H，所主張其他基團明顯違反生物等效基
    (bioisosterism)原理，也不為實施例支持；另如標的物式I之「R5」與式II及
    式III雙環上的「R5」，在化學組態上顯著不同，本案將之共同定義並無學理依據
    ，況且依據八十七年一月二十六日所提實例，「R5」僅有2,4,6-三甲基苯基之例
    ；G實施例中僅可為氧、氫、甲基及-NH2，其餘則難謂可由實例支持；八十九年
    九月二十六日再審查審定書亦明白告知原告申請專利範圍第一項式I之「Z」
    無定義，R1之「被取代以『多個』選自於羥基與C1-C4烷氧基的取代基」定義籠
    統．．．等（如再審查審定書第三點理由），據上所述，原告所言顯非屬實。
三、就再審查審定書第四項理由，原告稱本案發明說明書內已提及的前案文獻，還有
    原告於再審查階段所提供之文獻，皆可據以界定所請藥學組成物之醫藥用途；經
    查依說明書揭示之內容及申請人八十八年十一月二日所補充文獻不能充分支持所
    請五十餘種適應症，其中文獻七之「Austr.J.Chem.」，屬於化學合成，與「適
    應症文獻」並不相干，文獻八、九分別為pyrrolo〔2,3-d〕pyrimidine及
     adenosine化合物，亦難謂可為本案所請醫療用途之依據。
四、原告稱八十九年五月二十六日檢送之中、英文申請專利範圍刪除「A係為N」之範
    圍，惟查本案原先之實施例包括「嘧啶類」，即式I之「A為N」，相關申復函卻
    未敘明該項範圍刪除；至於第五項審定理由係就發明名稱「應加註化合物之類別
    」，併予說明，並非以此為審定理由。
五、綜上所述，被告原處分並無違法，請駁回原告之訴。
    理  由
一、本件被告之代表人原為陳明邦，九十一年九月九日變更為蔡練生，茲由其具狀聲
    明承受訴訟，核無不合，應予准許，先為明。
二、按申請發明專利之說明書，除應將申請專利之標的、技術內容及特點，具體指明
    於申請專利範圍外，並應載明有關之先前技術、發明之目的、技術內容、特點及
    功效，使熟習該項技術者能瞭解其內容並可據以實施。固為系爭專利處分時專利
    法第二十二條第三、四項所明定，惟按「申請案經審查後，應作成審定書送達申
    請人或其代理人。經審定不予專利者，審定書應備具理由。」、「發明專利申請
    人對於不予專利之審定有不服者，得於審定書送達之次日起三十日內備具理由書
    ，申請再審查。但因申請程序不合法或申請人不適格而駁回者，得逕依法提起行
    政救濟。經再審查認為有不予專利之情事時，在審定前應先通知申請人，限期申
    復。」、「再審查或異議審查時，專利專責機關應指定未曾審查原案之專利審查
    人員審查，並作成審定書。前項再審查之審定書應送達申請人。異議審查之審定
    書應送達申請人及異議人。」、「對於再審查、異議或舉發之審定有不服時，得
    於審定書送達之次日起三十日內，依法提起行政救濟。」同法第三十八條第一項
    、第二項、第四十條、第四十三條、第四十六條復定有明文。凡此規定無非為使
    行政行為遵循公正、公開與民主之程序，確保其內容之明確性，以提高行政效能
    ，保障人民權益，增進人民對行政之合理信賴。故再審查認為有不予專利之情事
    時，在審定前應先將其理由通知申請人，並限期申復，使其在不變更申請案之實
    質之前提下，有修正或補充之機會，以便符合專利申請要件。如再審查審定書所
    載不予專利之理由，未曾通知申請人，即屬違背前揭「再審查認為有不予專利之
    情事時，在審定前應先通知申請人」之規定。且再審查審定不予專利之審定書應
    具體指明不予專利之理由，俾申請人得依其不予專利之理由提起行政救濟，如其
    理由空泛、未針對該專利申請案如何不備要件具體論駁、未於理由中對當事人所
    曾主張有利於己之證據資料加以斟酌論斷，或認定事實未指明其所依憑之證據，
    即屬理由不備；如其不予專利之理由違反論理法則，或認定事實與其所憑之證據
    資料不相適合，即屬理由矛盾，均難謂為適法之處分。
三、系爭第00000000號「促皮質素釋放因子拮抗劑」發明專利申請案，被告
    係以(一)其原說明書「發明背景」之內容應予補充，而申請專利範圍部分亦欠明確
    ，經於八十八年八月十九日以（八八）智專（十）０一０二七字第一二九０八一
    號再審查核駁理由先行通知書（下稱先行通知書）函知原告申復及修正，經原告
    於八十八年十月十八日、十一月二日提出申復理由書，並請求面詢，被告於八十
    九年五月十日辦理面詢，原告復於八十九年五月二十六日提出補充理由書，並將
    申請專利範圍縮限為通式I之「啶」部份，而通式I「嘧啶」部份未予交代，
    其餘通式II、III分割為另案，本案依分割後內容予以審查；(二)先行通知書第一項
    指出「應補充說明與前案WO 94/13676（下稱引證一，於西元一九九四年六月二
    十三日公開）之比較，具體指明本案突出的技術特徵或顯然之進步」，原告並未
    補充資料，因此不具進步性；原告所稱「曾闡述本案與引證一之間技術差異」，
    與事實不符，甚至申復書稱式II為「非融合的非芳族核」，與式II結構顯有不符
    ；(三)先行通知書第二項已指明本案申請專利範圍涵蓋過廣，修正本所請仍欠穩當
    ，申請專利範圍第一項式I之「Z」無定義，R1之「被取代以『多個』選自於羥
    基與C1~C4烷氧基的取代基」定義籠統，且不能為實施例充分支持，R2之「
    C1-C12烷基」亦超出實例所可支持之範圍；R5之定義「且其中該等取代基之一．
    ．．」，該「其中」所指對象不明，最後一句所指「C1-C12烷基R5基」含義不明
    ，而且其後所示之「氟基、羥基、C1-C2烷氧基」究竟取代於「C1-C12烷基」
    ，抑或取代於「R5基」，難以辨明，本案所請不符專利要件；(四)先行通知書第三
    項已明示「補充說明每一適應症所依據參考文獻之出處」，本案說明書內容及原
    告八十八年十一月二日所補充文獻不能充分支持所欲治療之五十餘種適應症，其
    中文獻七之「Australian Journal of Chemistry Vol. 29, No. 5
    pp.1039-50, May 1976」（下稱引證二），屬於化學合成，與「適應症文獻」並
    不相干，文獻八、九分別為pyrrolo [2,3-d]pyrimidine及adenosine化合物，難
    謂可為本案所請之依據；(五)先行通知書第五項函示「發明名稱中應加註化合物之
    類別」，原告仍未予以修正補充等情，乃為應不予專利之處分。原告不服，提起
    訴願，主張其於八十七年一月二十六日之申請再審查理由書中，已具體指明本案
    所請之具有式I、II與III之化合物有別於引證一所揭示之具有通式I之化合物的
    結構差異處，雖將本案具有通式II之化合物上誤繕為「具有一個『非』融合的非
    芳族核」，惟此誤繕為熟習此項技術者由通式結構而顯然知悉者，不應成為本案
    核駁之立論；原告於八十八年十一月二日補充理由書所附之九件文獻資料，其中
    引證二係有關化合物合成，可彰顯出本案所請新穎中間產物之可專利特徵，使本
    案能合成出具有通式I、II或III之化合物，其他八件前案資料則可顯示出本案與
    習知促皮質素釋放因子拮抗劑的結構差異，亦可佐證本案所示之促皮質素釋放因
    子拮抗劑就其會拮抗促皮質素釋放因子之藥理作用而可具有醫藥用途，另於面詢
    時再提三件美國專利，此等資料除顯出本案所請化合物之新穎性外，亦能佐證本
    案藥學組合物之用途；原告將有關本案揭示具有通式II與III之化合物及相關方法
    分割為另案申請，且據說明書之揭示限縮本案具有通式I化合物之申請專利範圍
    ，包括刪除「A係為N」（即對應於被告所稱之嘧啶化合物）之界定，然此一修正
    卻成為本案核駁理由；為佐證促皮質素釋放因子 (CFR)拮抗劑已於習知技術中被
    認知之醫藥用途，於訴願階段檢送訴願附件六之相關文獻資料，故本案所請藥學
    組成物之所欲醫藥用途並非任意界定；就發明名稱部分，原告曾表示，若被告認
    原告就此有修正必要時，應請明示，而發明名稱與所請專利是否符合專利要件無
    涉；原告於八十九年五月二十六日所提之申請專利範圍修正本，即顯示修正後申
    請專利範圍第一項化合物之界定內容，因被告為熟悉該項技術者，故未指出各取
    代基團於說明書內之對應支持性敘述與實施例，以及原告於再審查理由書所檢送
    之補充數據，而僅於八十九年五月二十六日之補充理由書提一例說明，亦即本案
    化合物之取代基R7只能為氫，請被告細察本案前呈再審查理由書內所檢附之補充
    數據第十四頁第二個化合物，其中R7係為CH3，然並不知被告為何稱本案修正後
    之範圍仍涵蓋過廣；關於原處分中指駁「C1-C12烷基R5基」之部分，本案並無此
    基團之界定，不知何所指；又參照本案英文之申請專利範圍修正本，可知中文申
    請專利範圍修正本第一項化合物請求項中，漏繕「Z為O」之界定內容，應屬可以
    修正補充者，並不構成申請專利範圍有界定不當、涵蓋過廣之問題；另本件面詢
    非由原處分所載之審查委員進行，顯見被告未翔實審查本案；此外，本案之美國
    與歐洲對應案皆已分別獲准專利，本案應已符合發明專利之要件，並請求言詞辯
    論等語。經訴願決定以被告於本案之再審查過程中，業已詳盡告知原告應修改事
    項，並已提供其充分修正機會及善盡一切必要之協助，經被告於先行通知書通知
    後，原告於八十八年十月十八日、十一月二日所提之理由書均仍未依示妥為修正
    ，逾限未修，被告復依專利法第四十四條辦理面詢，正告本案應修正事項，並再
    予其修正機會，然其於八十九年五月二十六日所提修正本仍不依示修正，且內容
    諸多誤謬，尚難謂已符合專利要件；本案標的物II、III與引證一之結構僅些微差
    異，被告業於先行通知書及面詢中告知原告應補充引證一與本案之比較並具體指
    明本案技術特徵或顯然之進步，然其均未以書面資料明確補充，致本案之進步性
    無以為證，原告申復理由書雖稱其曾闡述本案與引證一之間技術差異，然事實上
    至今均未指明其闡述內容何在，原告於面詢時所出示之三份相關專利，經詳細審
    酌，仍均未就引證一對本案具有進步性予以說明，其後於八十八年十月十八日、
    十一月二日提出之補充理由亦未進行修正；原告於本案申請階段中即一再宣稱本
    案係「非融合的非芳族核」，審定後反推諉指稱係「融合的非芳族核」之誤繕，
    甚主張該誤繕可為熟習此項技術者包括原處分機關所明顯知悉，然原告於多次申
    復及面詢均未勘誤，而申請範圍修正本之諸多誤謬，經通知後復未依示修正致所
    請專利範圍不明，實非應可歸咎於原處分機關者；又本案原先實例中包括「嘧啶
    類」，即式I之「A為N」，然原告於修正分割之後，該等「嘧啶類」即為消失，
    是原處分中載明「通式Ｉ之嘧啶未予交代」於法並無不合，尚非原告所稱以縮限
    為由核駁本案；本案所請之醫療適應症五十餘種，均未於專利說明書中提供文獻
    依據，尚不足使熟習該項技藝者瞭解本案是否確可實施，原告雖於八十八年十一
    月二日提出九件文獻佐證，惟除摻雜與適應症全然無關之文如引證二，其餘文獻
    亦無法支持所請之五十餘種適應症，本案所請無據；原告於發明名稱中仍未加註
    化合物之類別，而發明名稱加註化合物之類別，係有助於與其他相關案區別，並
    使專業人士易於了解其內容，況原告所提之三件外國專利案、相關前案及對應案
    等均標示出化合物類別，本案應可比照加註；又熟悉該項技藝者皆知化學通式及
    功能基於專利說明書中甚為重要，並具代表性，惟本案申請專利範圍修正本中，
    對式I之「Z」並未加以定義，而功能基通式亦含混不明，是本案修正本之正確
    性及嚴謹性，與應予以專利之標準相去甚遠，難謂已符合法定專利要件；此外，
    面詢對申請案件之認知有所助益，惟於專利案件審查時，被告仍須以書面資料為
    依歸，專利審定方有憑據，而由被告委派之審查委員均於專業上學有專精，且熟
    習相關專利法規，並對原告之資料均詳予審酌，實非原告所稱未翔實審查本案者
    ，業經被告於九十年一月十六日以（九０）智專三（四）０一０二七字第０九０
    三一００００七八號訴願答辯書，以及九十年五月九日（九０）智專三（四）０
    一０二七字第０九０三一０００六八六號訴願補充答辯書論明在案。爰認被告所
    為系爭案件應不予專利之處分，洵無違誤，應予維持。並認原告指稱，系爭案之
    美國、歐洲相對案業已獲准專利，顯見系爭案已符合發明專利之要件等語，因各
    國專利法制不同、審查基準互異，尚難比附援引，而原告請求言詞辯論乙節，核
    因案情已臻明確，所請洵非必要。乃駁回其訴願。原告猶不服，提起行政訴訟，
    主張理由及其爭點均如事實欄所載。
四、本院查：
  (一)按八十九年七月一日施行之訴願法第六十五條規定：「受理訴願機關應依訴願人
    、參加人之申請或於必要時，得依職權通知訴願人、參加人或其代表人、訴願代
    理人、輔佐人及原行政處分機關派員於指定期日到達指定處所言詞辯論。」其立
    法理由為：「本條由現行條文第十九條後段規定修正移列。現行法為簡易迅速處
    理訴願案件而採書面審理原則，但書面審理經常不易發現真實，且有關訴願爭點
    不易理清，故為保障當事人權益，並促進發現真實，爰仿效日本行政不服審查法
    第二十五條規定，修正規定在訴願人、參加人有請求言詞辯論的情形，應予言詞
    辯論之機會。」揆諸訴願法第六十五條草案文字原來為：「受理訴願機關於必要
    時，得依職權或依訴願人、參加人之申請，通知訴願人、參加人或其代表人、訴
    願代理人、輔佐人及原行政處分機關派員於指定期日到達指定處所言詞辯論。」
    立法院三讀通過之文字則改為：「受理訴願機關應依訴願人、參加人之申請或於
    必要時，得依職權通知（後段未變，文字與行政院草案同）。」兩相對照，「必
    要時，得依訴願人、參加人之申請」，更改為「應依訴願人、參加人之申請」，
    立法者有意以訴願人或參加人申請為前提，強制行言詞辯論，就起源論及文義解
    釋言，並無疑問。惟若配合同法第六十三條之規定，從論理及體系解釋方法著眼
    ，除受理訴願機關認有必要時，得依職權行言詞辯論外，訴願人或參加人申請言
    詞辯論者，受理訴願機關僅得基於正當理由，例如訴願不合法、顯無理由或依現
    有資料，事實及法律關係已臻明確等原因，加以拒絕，尤其訴願決定之結果，係
    符合請求為言詞辯論者之願望時，自亦毋須非經言詞辯論而不可。此類情形下，
    未經言詞辯論作成訴願決定自無當然違法可言。若無正當理由拒絕訴願人或參加
    人之申請，不行言詞辯論，此項程序瑕疵應認已構成撤銷訴願決定之原因。（參
    見吳庚著「行政爭訟法論」八十八年五月修訂版第三三三頁及第三三四頁）經查
    原告於提起訴願後，曾於九十年七月三十一日具狀申請到會言詞辯論，並列舉三
    大待證事項，希望藉由雙方之論辯以釐清系爭案之事實及法律關係，但訴願機關
    未加理會，僅通知被告以書面答辯及函請財團法人工業技術研究院提供參考意見
    後即決定駁回其訴願，其理由則全引用被告訴願答辯書及補充答辯書之意見，此
    有訴願審議會議紀錄、訴願決定書附訴願卷可稽。雖然被告於訴願決定書說明「
    原告請求言詞辯論乙節，核因案情已臻明確，所請洵非必要」等語，但訴願機關
    於作成決定前之內部處理意見已指明「因本件爭點係涉醫藥品專業技術之判斷，
    擬送請技術單位提供參考意見後再議」（載綠皮訴願卷），足見系爭案之事實及
    法律關係對於訴願機關而言尚未臻於明確，否則其不必函請財團法人工業技術研
    究院提供參考意見。且工業技術研究院提供之參考意見並未觸及系爭案之實質技
    術內容，即俟其參考意見回覆後，訴願機關之內部處理意見猶引用該參考意見指
    稱「本案代理人因說明書品質控制不佳，所導致之後果應自行承擔，且原處分機
    關於審查專利申請案時係針對書面文字所述提出疑問，本案代理人未能充分瞭解
    發明真義，僅以字面翻譯之文件即提出專利申請，亦未針對原處分機關之審定意
    見提供充分合理之修正」等語，益見系爭案之技術內容對於被告而言並未臻於明
    確，才會要求原告補正，訴願機關也未因該參考意見而明瞭系爭案之技術內容（
    僅謂其後果應由原告自行承擔），揆諸前開說明，訴願機關並無正當理由拒絕訴
    願人即本件原告之申請，不行言詞辯論，詎其對原告申請言詞辯論，不予理會，
    採信被告片面之見解，作成訴願決定，其踐行之審議程序自難謂無瑕疵。
  (二)於原處分第一項理由中，被告指摘原告「將申請專利範圍縮限為通式I之『啶
    』部分，而通式I『嘧啶』部分未予交代」云云。惟查因被告所發再審查案核駁
    理由先行通知書第二項理由指出系爭案「申請專利範圍第一項涵蓋範圍過廣」及
    ，「本案應將標的化合物分為『式I』與『式II、式III』兩組」，原告遂於八十
    九年五月二十六日所呈補充理由書內向被告提請分割，即將有關系爭案發明說明
    書內所揭示之通式II與通式III之化合物與相關方法予以分割出另案申請發明專利
    並續行再審查階段，而有關以通式I之化合物及製備該化合物之方法為主旨之部
    分則保留於本案續行再審查，同時，原告亦根據系爭案發明說明書之揭示來進一
    步限縮系爭案具有通式I之化合物的請求專利範圍，包括刪除「Ａ係為Ｎ」（即
    對應於被告所稱之嘧啶化合物）之界定，其分割及減縮後之專利範圍非常明確，
    乃被告竟謂原告提出之前揭補充理由書對「通式I『嘧啶』部分未予交代」云云
    ，容有誤會。
  (三)於原處分第二項理由中，被告指稱：再審查核駁理由先行通知書第一項要求「應
    補充說明與前案WO 94/13676之比較，具體指明本案突出的技術特徵或顯然之進
    步」，然申請人並未補充資料，因此不具進步性云云。惟查原告於八十八年十一
    月二日所呈補充理由書內已檢送九件曾於系爭案之美國對應案（即US 5,962,479
    ）的審查過程中被美國專利局審查委員考量過的文獻資料（見原處分三卷一七○
    頁），於八十九年五月十日面詢時提供三件同為與促皮質素釋放因子拮抗劑有關
    之美國專利案（見原處分三卷一八七頁），因此，除了系爭案發明說明書內早已
    提及之相關前案外，原告實際上又提供了十二件文獻資料供審查參酌，這些資料
    是否可以彰顯系爭案所請化合物的新穎性與進步性，俱未見被告加以審酌論斷其
    證據力，其核駁理由已屬不備，竟又指稱原告並未補充資料，亦明顯有違事實。
    且據被告於本院審理時陳稱「通式一本來包含嘧啶、啶。修正後嘧啶不見了，
    只剩下啶。通式二、三已經分割出去了。原申請案式二、式三的化學結構與WO
    前案類似，所以審查委員要原告補充說明比較。後來式二、式三分割為另案，只
    剩下式一，就不用補充說明。因式一啶的化學結構與WO前案不一樣」等情在卷
    足見縱使原告補充的資料仍有不足，亦已因嗣後分割及減縮專利範圍而失去再補
    充之需要，被告猶以「申請人並未補充資料」為由，核駁系爭案之專利申請，即
    有違誤。
  (四)按專利法第二十二條第三、四項僅要求申請發明專利之說明書，除應將申請專利
    之標的、技術內容及特點，具體指明於申請專利範圍外，並應載明有關之先前技
    術、發明之目的、技術內容、特點及功效，使熟習該項技術者能瞭解其內容並可
    據以實施。而同法第三十九條第一項則對於專利主管機關規定「發明經審查認為
    無不予專利之理由時，應予專利，並應將申請專利範圍及圖式公告之。」故凡利
    用自然法則之技術思想之高度創作，無專利法第二十條至第二十一條所定不予專
    利之情事者，即應予以發明專利。而於專利申請案之審查，有無法定不予專利之
    情事，應屬主管機關依職權調查之事項，尚難責由申請人舉證證明其無法定不予
    專利之情事。依據被告制定之專利審查基準第1-2-27頁有關「進步性」審查應注
    意事項亦載明「判定發明不具進步性時，原則上審查委員應引證具體的既有之技
    術、知識資料，但該既有之技術、知識為習知或慣用（如教科書、標準、辭典等
    有記載）者，則不在此限，惟審定書內需充分說明」。又所謂不具進步性，依據
    專利法第二十條第二項之規定，係指存在有具體證據顯示該專利申請案所請發明
    「係運用申請前既有之技術或知識，而為熟習該項技術者所能輕易完成者」。惟
    查被告並未於原處分中指出，熟習該項技術者可以根據那些習知技術或相關前案
    而輕易地完成系爭案所請發明，僅泛稱「申請人並未補充資料，因此不具進步性
    」，其核駁理由顯屬不備。且依上所述，原告既無舉證證明其所請發明無「不具
    新穎性、進步性」情事之義務，被告竟於再審查核駁理由先行通知書第一項要求
    原告應補充資料「說明相關前案與本案在化學結構、活性或其他特性之比較，具
    體指明本案標的之新穎性、突出的技術特徵或顯然之進步」，並以原告未補充資
    料說明，即認定系爭案不具進步性，將其不依職權調查證據致系爭案之可專利性
    不明之後果，諉由原告承擔其不利益，顯然違背前揭法令規定之意旨。
  (五)被告復於原處分第二項理由中指稱「申請人所稱『曾闡述本案與引證案之間技術
    差異』，與事實不符；甚至申復書稱式II為『非融合的非芳族核』，與式II結構
    顯有不符」云云，惟查在系爭案的專利審查過程中，被告所唯一引證過的前案就
    是「WO 94/13676」，而有關系爭案與WO 94/13676之技術比對，原告首次是描述
    於系爭案之再審查理由書內（見原處分二卷二五二、二五三頁），並於八十八年
    十月十八日所呈申復理由書內加以引述（見原處分三卷八頁），因此，被告認為
    原告沒有闡述系爭案與引證案之間技術差異之指摘，亦明顯有違事實；其次，原
    告於再審查理由書中描述系爭案與引證案之間技術差異（即比較其間分子結構的
    不同）時，將系爭案通式II所示化合物上所具有之一個「融合的非芳族核」，誤
    繕為「『非』融合的非芳族核」，嗣後於八十八年十月十八日所呈申復理由書加
    以引述時，亦出現相同之誤繕。惟此誤繕事實可為熟習此項技術者（包括被告機
    關之審查委員在內）由比對系爭案通式II化合物之結構而輕易知悉。此有原告所
    提訴願書之附件五中顯示系爭案發明說明書內通式I、II與III之化合物與上開引
    證案內化合物的結構比較圖可稽。依專利法第四十四條之規定意旨，此種誤記事
    項屬於得通知更正之範圍，自不應據為核駁之理由（如據以核駁，即屬因噎廢食
    ，違反比例原則）。何況原告已於八十九年五月二十六日所呈補充理由書內將有
    關系爭案發明說明書內揭示之通式II與式III化合物與相關方法予以分割出另案申
    請發明專利，則通式II與系爭案已無關連，被告猶以「申復書稱式II為『非融合
    的非芳族核』，與式II結構顯有不符」作為核駁理由，自有不合。
  (六)被告於原處分第三項理由內所指摘「本案申請專利範圍涵蓋過廣，修正本所請仍
    欠穩當，申請專利範圍第一項式I之「Z」無定義，R1之「被取代以『多個』選
    自於羥基與C1~C4烷氧基的取代基」定義籠統，且不能為實施例充分支持，R2之
    「C1-C12烷基」亦超出實例所可支持之範圍；R5之定義「且其中該等取代基之一
    ．．．」，該「其中」所指對象不明，最後一句所指「C1-C12烷基R5基」含義不
    明，而且其後所示之「氟基、羥基、C1-C2烷氧基」究竟取代於「C1-C12烷基」
    ，抑或取代於「R5基」，難以辨明」云云，均是針對系爭案於八十九年五月二十
    六日所呈申請專利範圍修正本內有關化合物的界定內容所為，除指稱系爭案申請
    專利範圍涵蓋過廣外，其他均係新的審查意見，在原處分下達之前，被告並未將
    此新審查發現之「不予專利」理由，先通知原告，並命其限期申復等情，為被告
    於本院審理時所自認，揆諸首揭說明，被告就系爭申請案以突襲性之理由所為核
    駁處分，即屬違背前揭「再審查認為有不予專利之情事時，在審定前應先通知申
    請人」之規定。另前述指摘理由提及之「C1-C12烷基R5基」、「C1-C12烷基」
    ，其中「C12」乃「C6」之誤繕，亦據被告於本院審理時以言詞更正在卷，併此
    明。
  (七)被告於原處分第四項理由中指摘原告「所補充文獻不能充分支持所請五十餘種適
    應症，其中文獻七之「Australian Journal of Chemistry Vol. 29, No. 5
    pp.1039-50, May 1976」，屬於化學合成，與「適應症文獻」並不相干，文獻八
    、九分別為pyrrolo [2,3-d]pyrimidine及adenosine化合物，難謂可為本案所請
    之依據」云云，惟查原告於八十八年十一月二日所呈補充理由書內，計檢附九件
    前案資料，對於如何不能充分支持所欲治療之五十餘種適應症，原處分理由除對
    文獻七、八、九之證據力簡略交待外，其餘文獻一至六之證據力則無隻字片語加
    以說明，其理由自屬不備。且系爭案原專利範圍固有提到可治療五十八種適應症
    ，但修正後只剩下四十四種，此為被告所不爭，則原處分理由仍指稱系爭案所請
    有五十餘種適應症，亦有未合。又原告已於本院審理時具狀就系爭案所欲治療之
    諸項適應症，如何可以由其專利說明書內提及的前案文獻，還有原告於再審查階
    段所提供之文獻中得到充分支持，並據以界定所請化合物之醫藥用途等項，詳細
    引據該文獻譯成中文並加以說明。基於原告係申請專利遭核駁而提起本件「課予
    義務之訴」，屬於公法上給付訴訟的一種，其判決原則上以事實審行政法院即各
    地高等行政法院言詞辯論終結時之法律及事實狀態為基準時，原告上開補充說明
    自應加以斟酌，資為有利原告之論證。
五、綜上所述，被告就系爭案所為不予專利之處分，認事用法既有如上述之瑕疵，訴
    願決定未加糾正，仍予維持，容有未洽，原告訴請將之一併撤銷，自無不合，應
    予准許。惟本件申請案尚待被告依本院前述判決意旨，重新調查審酌其是否符合
    專利要件，另為適法之處分。故原告請求判決命被告即作成准予系爭案專利權之
    處分，並未達全部有理由之程度，依行政訴訟法第二百條第四款規定意旨，原告
    僅在請求命行政機關遵照本院判決之法律見解對原告作成決定部分為有理由，其
    餘部分，不應准許，應予駁回。至兩造其餘攻擊防禦方法，於本件判斷不生影響
    ，爰不再逐一論斷，附此敘明。
據上論結，本件原告之訴為一部有理由，一部無理由，爰依行政訴訟法第二百條第四
款、第一百零四條、民事訴訟法第七十九條但書，判決如主文。
中    華    民    國    九十二      年      三        月    十三        日
                                  臺北高等行政法院  第三庭
                                            審判長  法  官  林文舟
                                                    法  官  陳國成
                                                    法  官  吳東都
右為正本係照原本作成。
如不服本判決，應於送達後二十日內，向本院提出上訴狀並表明上訴理由，如於本判
決宣示後送達前提起上訴者，應於判決送達後二十日內補提上訴理由書（須按他造人
數附繕本）。
中    華    民    國    九十二      年      三        月    十三        日
                                                    書記官  余淑芬


司法院資訊處製作；財團法人民間司法改革基金會備份。
